ACORDAO-COMPLETO-2304469

ACÓRDÃO 7361/2021 ATA 14/2021 - SEGUNDA CÂMARA

VISTOS, relatados e discutidos estes autos de prestação de contas anual da Companhia Docas do Estado de São Paulo (Codesp) , exercício de 2002;
ACORDAM os Ministros do Tribunal de Contas da União, reunidos em sessão da 2ª Câmara, ante as razões expostas pelo Relator, em:
9.1. retirar o sobrestamento dos autos, nos termos do art. 157 do Regimento Interno/TCU;
9.2. com fundamento nos arts. 1º, inciso I, 16, inciso I, da Lei 8.443/1992 c/c os arts. 17, e 23, inciso I, da mesma Lei, e com arts. 1º, inciso I, 207 e seu parágrafo único do Regimento Interno, julgar regulares as contas, expedindo-se quitação plena aos Srs. Frederico Victor Moreira Bussinger; Cláudio de Araújo Faria; Murilo Marques Barbosa; Norival da Silva; Nelson Oly Varella; Oscar da Cunha Pinheiro; Marcos Antônio Lima das Neves; Antônio Gentil Neto; Fernando Victor Castanheira de Carvalho; José Guimarães Barreiros; André Luiz Marques Canoilas; Sérgio Luiz Menna; Benjamin Gallotti Beserra; Fernando Antônio Carvalho Baldiotti; Laerte Martins; Osmar de Castro Donato; Rubens da Silva; Milton Vila Silva; e Marcos Reginaldo Panariello;
9.3. com fundamento nos arts. 1º, inciso I, 16, inciso III, alínea "b" da Lei 8.443/1992 c/c os arts. 19, parágrafo único, e 23, inciso III, da mesma Lei, e com arts. 1º, inciso I, 209, inciso II, do Regimento Interno, julgar irregulares as contas do Sr. Paulo Fernandes do Carmo;
9.4. com fundamento nos arts. 1º, inciso I, 16, inciso III, alíneas "b" e "c", da Lei 8.443/1992 c/c os arts. 19 e 23, inciso III, da mesma Lei, e com arts. 1º, inciso I, 209, incisos II e III, do Regimento Interno, julgar irregulares as contas dos Srs. Marcelo de Azeredo; Arnaldo de Oliveira Barreto; Márcio Silveira Bueno; Francisco José Baraçal Prado; e José Araújo Costa, condenando-os, em solidariedade, com a empresa Spartacus Comércio e Serviços Ltda., ao pagamento das importâncias abaixo especificadas, fixando-lhes o prazo de 15 (quinze) dias, a contar da notificação, para que comprovem, perante o Tribunal (art. 214, inciso III, alínea "a", do Regimento Interno) , o recolhimento do débito especificado a seguir aos cofres da Codesp, atualizado monetariamente e acrescido dos juros de mora, calculados a contar das datas indicadas até o dia do efetivo recolhimento do débito, na forma prevista na legislação em vigor, abatendo-se, na oportunidade, os valores já ressarcidos:
	VALOR ORIGINAL (Reais) 
	DATA DA OCORRÊNCIA

	3.634.627,98
	14/8/2000

Valor atualizado até 7/7/2017 - R$10.554.959,65
9.5. autorizar, desde logo, nos termos dos arts. 26 e 28, inciso II, da Lei 8.443/1992:
9.5.1. o pagamento das dívidas em até 36 (trinta e seis) parcelas mensais e consecutivas, se solicitado pelos responsáveis, fixando-se o vencimento da primeira em 15 (quinze) dias, a contar do recebimento da notificação, e o das demais a cada 30 (trinta) dias, devendo incidir sobre cada uma delas os encargos legais devidos, na forma prevista na legislação em vigor, sem prejuízo ao vencimento antecipado do saldo devedor em caso de não comprovação do recolhimento de qualquer parcela, conforme prevê o art. 217, § 2º, do Regimento Interno deste Tribunal;
9.5.2. a cobrança judicial das dívidas, caso não atendida a notificação;
9.6. dar ciência à Codesp sobre as seguintes irregularidades:
9.6.1. o pagamento de juros de mora e multas sobre recolhimento de encargos sociais em atraso (folha de pagamento, ações trabalhistas e rescisões contratuais) , verificado nestes autos, implica em despesas extras e desnecessárias aos cofres da empresa, o que afronta os princípios da eficiência e economicidade;
9.6.2. a contratação de serviços advocatícios com o Escritório Benjamin Galotti Bezerra e Advogados Associados por inexigibilidade de licitação, sem restringir sua aplicação aos casos em que se comprovem a notória especialização e a singularidade do objeto, verificado nestes autos, afronta o art. 25 da Lei 8.666/1993 e o entendimento preconizado pelo voto do Ministro José Jorge no Acórdão 3924/2012-TCU-Segunda Câmara;
9.7. dar ciência desta deliberação aos responsáveis, à Codesp e ao Procurador-Chefe da Procuradoria da República no Estado de São Paulo, para as providências que entender cabíveis, consoante previsto no art. 209, § 7º, do RI/TCU.

Prestação de contas da Companhia Docas do Estado de São Paulo (Codesp) relativas ao exercício de 1998, de 1 de janeiro de 1998 a 31 de dezembro de 1998.

Segunda Câmara

Autoridade Portuária de Santos S.A.

3. Interessados/Responsáveis:
3.1. Interessado: Autoridade Portuária de Santos S.A. (44.837.524/0001-07).
3.2. Responsáveis: Arnaldo de Oliveira Barreto (XXX.901.068-XX); Francisco José Baraçal Prado (XXX.704.018-XX); José Araújo Costa (XXX.184.898-XX); Marcelo de Azeredo (XXX.264.018-XX); Marcio Silveira Bueno (XXX.521.788-XX); Paulo Fernandes do Carmo (XXX.371.008-XX); Spartacus Serviços Ltda (33.064.205/0001-90).

13.1. Ministros presentes: Bruno Dantas (Presidente), Augusto Nardes, Aroldo Cedraz (Relator) e Raimundo Carreiro.
13.2. Ministros-Substitutos presentes: Marcos Bemquerer Costa e André Luís de Carvalho.

ACORDAO-COMPLETO-2484917

Acórdão 9263/2021 - Segunda Câmara

AROLDO CEDRAZ

Adoto como Relatório a instrução da Secex-SP (peça 51) , que contou com a anuência do corpo diretivo da unidade (peças 52-53) e do Ministério Público junto ao Tribunal (peça 54) :
"1.	Cuidam os autos da prestação de contas da Companhia Docas do Estado de São Paulo (Codesp) relativas ao exercício de 1998, de 1 de janeiro de 1998 a 31 de dezembro de 1998. 
2.	O processo de contas foi organizado de forma individual, instruído com as peças constantes do art. 17 da Instrução Normativa 12 do TCU, de 24/4/96, que estabelecia as normas de organização e apresentação das prestações de contas e rol de responsáveis, bem como do art. 18 da Instrução Normativa 04 da SFC, de 24/12/96, e, ainda, da Lei 9.292, de 12/7/96. 
3.	A unidade jurisdicionada, à época vinculada ao Ministério dos Transportes, é regida pela legislação relativa às sociedades por ações, no que lhe for aplicável, e pelo seu Estatuto e tem como competência institucional realizar a administração e a exploração comercial: a) do Porto de Santos; b) dos demais portos ou instalações portuárias já incorporadas ou que vierem a ser. Além do Porto de Santos, estavam sob responsabilidade da Codesp, ao fim do exercício de 1998, as Administrações dos Portos de Laguna (SC) , Fluvial de Estrela (RS) e as instalações das Hidrovias da Bacia do Sudeste e do Paraná-Tietê (AHRANA/SP) , da bacia do Paraguai (AHIPAR/MS) e das Bacias do Sul, incluindo as do Rio Uruguai e da Lagoa dos Patos (AHSUURS) . 
4.	Sua atuação repercute em todo país, pois trata-se do porto mais importante do Brasil, tanto sob a ótica da movimentação de carga, quanto sobre o valor econômico produzido.
HISTÓRICO
5.	A instrução inicial de análise das contas apontou, de plano, as falhas e irregularidade abaixo elencadas, propondo a realização de diligência junto à Codesp e a audiência dos gestores responsáveis. Adicionalmente, propôs, após o atendimento da diligência, o sobrestamento do julgamento do mérito das contas (peça 8, p. 7 a 50) : 
	a) extrapolação dos limites estabelecidos no Programa de Dispêndios Globais para o exercício de 1998 (PDG) , aprovados pelo Decreto n. 2.852, de 01/12/1998, bem como do limite orçamentário fixado para o programa de trabalho n. 1609005631700043 - "Ampliação do Terminal de Contêineres Margem Esquerda do Porto de Santos - TECON II";
	b) existência de registro contábil de 17 (dezessete) cheques de usuários devolvidos por insuficiência de fundos, relativos aos exercícios de 1992 a 1998, totalizando a importância de R$ 120.222,33 (cento e vinte mil, duzentos e vinte e dois reais e trinta e três centavos) ;
	c) atraso no recolhimento de encargos sociais referentes a ações trabalhistas e rescisões de contratos de trabalho, ocasionando acréscimos de juros e multas;
	d) atraso no pagamento de obrigações sociais, ocasionando acréscimos de juros e multas; 
	e) pagamento de horas-extras acima do limite permitido pelo art. 66 da Consolidação das Leis do Trabalho (CLT) ; 
	f) concessão de reajuste salarial de 2%, decorrente das negociações relativas à data-base de junho de 1998, sem homologação do Comitê de Coordenação das Empresas Estatais (CCE) ; 
	g) contratação de prestação de serviços por inexigibilidade de licitação, em desacordo com a Lei 8.666/93, serviços advocatícios com o Escritório Benjamin Galotti Bezerra e Advogados Associados;
	h) pagamento da importância de R$ 745.000,00 (setecentos e quarenta e cinco mil reais) à Fundação para o Desenvolvimento Tecnológico da Engenharia (FDTE) , contratada por dispensa de licitação para a execução de um Programa de Recursos Humanos da Autoridade Portuária de Santos, sem comprovação dos serviços prestados;
	i) contratação da Universidade de São Paulo (USP) para a execução e implementação de vários sistemas informatizados, a saber os contratos PRES/049.96; PRES/050.96; PRES/030.97; e PRES/050.97, que não foram concluídos, apesar de a vigência contratual ter se encerrado; 
	j) continuidade de contratações em caráter emergencial de prestação de serviços médico-hospitalares; 
	k) celebração de termo de acordo com a empresa Spartacus Comércio e Serviços Ltda., relativamente aos pedidos de equilíbrio econômico-financeiro dos contratos PRES/081.94 e Pres/082.94, com prejuízo para a Codesp; 
	l) ineficácia dos procedimentos de acompanhamento dos contratos de arrendamento, especialmente pela falta de definição das atribuições da Gerência de Regulação Portuária e pela utilização de relatórios gerenciais elaborados sem a devida verificação in loco das áreas arrendadas; e 
	m) substituição do contrato de arrendamento PRES/032.98 pelo PRES/048.98, com prejuízo para a Codesp. 
6.	Como consignado na instrução inicial, após as diligências à Codesp, as contas foram sobrestadas, em cumprimento ao Despacho do Ministro-Relator Walton Alencar Rodrigues, de 19/02/2000 (peça 11, p. 13) . Motivou o sobrestamento o impacto nas contas do exercício de 1998 do julgamento dos processos TC Processo 011.765/1999-2 (Relatório de Auditoria) e TC Processo 700.162/1998-4 (Prestação de Contas da empresa do exercício de 1997) .
7.	 Ao apreciar as contas da Codesp do exercício de 1997 (TC Processo 700.162/1998-4) , o TCU verificou a ocorrência de pagamento indevidos à empresa Spartacus e determinou que a apuração dos valores indevidamente pagos se realizasse nas presentes contas, item 8.4 do Acórdão 359/2002-TCU-Primeira Câmara, de 21/05/2002, de Relatoria do Ministro Iram Saraiva. 
8.	No intuito de dar cumprimento à determinação do Acórdão 359/2002-TCU-Primeira Câmara, de Relatoria do Ministro Iram Saraiva, levantou-se o sobrestamento dos autos (peça 31, p. 9 e 10) , em 23/10/2002, e promoveu-se a citação dos responsáveis, os Srs. Marcelo de Azeredo, Márcio Silveira Bueno, Francisco José Baraçal Prado, José Araújo Costa, solidariamente com a empresa Spartacus Comércio e Serviços Ltda., para apresentarem alegações de defesa ou recolherem aos cofres da Codesp as quantias supostamente devidas, em razão da celebração de termos aditivos autorizando a aplicação, em duplicidade, de índices de correção de preços de mão-de-obra nos contratos 81/94 e 82/94, firmados com a sobrecitada empresa.
9.	O Tribunal apreciou o outro processo sobrestante (TC Processo 011.765/1999-2) por meio do Acórdão 392/2002-TCU-Plenário, de 30/10/2002, de relatoria do Ministro Walton Alencar Rodrigues, aplicando multa individual de R$ 15.000,00 aos responsáveis  José da Costa Teixeira, Antonio Badih Chehin, Pedro Batouli, Frederico Victor Moreira Bussinger, Marcelo de Azeredo e Paulo Fernandes do Carmo, determinando ainda, entre outras providências, conforme o item 8.9 da citada decisão, juntada de cópia do Acórdão, bem como do Relatório e Voto que o fundamentam, às contas da Codesp relativas aos exercícios de 1998 e 1999, para análise em conjunto e confronto com estas. 
10.	Cumpre ainda destacar que foi determinado a constituição de processos apartados de Tomadas de Contas Especiais em relação aos débitos apurados em razão da inexecução do contrato Pres/6.98 e do acordo celebrado no âmbito do contrato Pres/5.95.
11.	Em complemento às citações realizadas para apurar os supostos pagamentos irregulares feitos pelo Codesp à empresa Spartacus, no intuito de melhor definir as responsabilidades dos funcionários da Codesp envolvidos, a unidade técnica do TCU realizou diligência para obtenção de mais documentos (peça 31, p. 70 a 81) .
12.	Posteriormente, promoveu-se a audiência que havia sido proposta ainda na instrução inicial, mas, em razão do sobrestamento dos autos, foi postergada. Logo, realizou-se a audiência do responsável Paulo Fernandes do Carmo, em função das seguintes irregularidades: 
a) descumprimento de Decisão do Tribunal (artigo 58, inciso VII e § 1° da Lei 8.443/92) , comunicada por meio do Oficio SECEX/SP 105/1998, ao extrapolar os limites estabelecidos no Programa de Dispêndios Globais para o exercício de 1998 (PDG/98) , aprovados pelo Decreto 2.852, de 1/12/1998, bem como limite orçamentário fixado para o Programa de Trabalho 16090056317000043 (Ampliação do Terminal de Contêineres Margem Esquerda do Porto de Santos - TECON II) , aprovado pela Lei 9.598, de 30/12/1997, contrariando o artigo 167, inciso II, da Constituição Federal; e 
b) celebração de sucessivos contratos emergenciais (a exemplo do Contrato PRES /046.98 com a Intermédica Serviços de Saúde) com o preço igual ao valor constante na proposta inicial (Contrato PRES 021/98, de 11/05/1998, de R$ 8.739.809,76) , considerando a redução no quadro de pessoal da Codesp decorrente do Programa de Desligamento Voluntário (PDV) e reestruturação da estatal (peça 38, p. 33 e 34) .
13.	A audiência e diligências promovidas para saneamento dos autos, bem como as citações decorrentes da apuração das irregularidades no contrato entre a Codesp e a Spartacus (TC Processo 700.162/1998-4) e as determinações constantes do TC Processo 011.765/1999-2, foram analisadas na instrução da peça 39, p. 10 a 26.
14.	A instrução do auditor concluiu pela rejeição das alegações de defesa e razões de justificativa apresentadas, de tal sorte, propôs o julgamento pela irregularidade da conta do Sr. Paulo Fernandes do Carmo com aplicação de multa ao responsável, em função de descumprimento de Decisão do Tribunal, comunicada por meio do Oficio Secex/SP 105/1998, tendo extrapolado os limites estabelecidos no Programa de Dispêndios Globais para o exercício de 1998 (PDG/98) , assim como o julgamento irregular das contas dos responsáveis Marcelo de Azeredo, Arnaldo de Oliveira Barreto, Márcio Silveira Bueno, Francisco José Baraçal Prado e José Araújo Costa, e condenar-lhes em débito, solidariamente, junto com a empresa Spartacus Comércio e Serviços Ltda., pela quantia de R$ 3.634.627,98 (três milhões, seiscentos e trinta e quatro mil, seiscentos e vinte e sete reais e noventa e oito centavos) , em razão de celebrar termo de acordo com a empresa Spartacus Comércio e Serviços Ltda., relativamente aos pedidos de equilíbrio econômico-financeiro dos contratos PRES/081.94 e Pres/082.94, com prejuízo para a Codesp (peça 39, p. 10 a 26) .
15.	Após a instrução do auditor (peça 39, p. 10 a 26) , em 25/5/2007, o processo, uma vez mais, foi sobrestado, desta sorte em decorrência de possíveis irregularidades na cessão de áreas não previstas no objeto do contrato de arrendamento firmado entre a Codesp e a Terminal para Contêineres da Margem Direita S.A. (Tecondi) , contrato PRES/028.1998, firmado em 12/6/1998, operação em análise no TC Processo 012.194/2002-1 (peça 39, p. 27 e 28) .
16.	Os atos inquinados no contrato de arrendamento, assim como em seu contrato preliminar PRE 1.98 e seu 1º Termo Aditivo, foram praticados no exercício de 1998, podendo impactar nas presentes contas. Alegou-se ainda, como razão para o novo sobrestamento, a ausência do trânsito em julgado das decisões dos processos TC Processo 700.162/1998-4 e TC Processo 011.765/1999-2.
17.	Durante este último período no qual o processo esteve sobrestado foram julgados processos cujas irregularidades poderiam afetar a presente conta, são eles: TC Processo 015.162/2004-8 e TC Processo 009.767/2004-1.  Desse modo, por determinação dos Acórdão 1811/2007-TCU-Plenário, de 5/9/2007 (peça 39, p. 53 e 54) , e 1613/2008-TCU-Plenário, de 13/8/2008 (peça 39, p. 74 a 78) , ambos da relatoria do Ministro Valmir Campelo, juntaram-se às contas do exercício de 1998 os respectivos acórdãos, relatórios e votos que os fundamentaram, para análise de seus impactos nas contas e subsídios para fixação de multa aos responsáveis.
18.	O TC Processo 015.162/2004-8 tratou de Relatório de Auditoria realizada na Codesp, com o intuito de verificar os contratos de arrendamento ainda não auditados pelo Tribunal e seus termos aditivos (peça 39, p. 29 a 53) . Foram objetos da auditoria 5 (cinco) contratos de arrendamento: Contrato PRES DP/16.2000, firmado com a empresa Mamirex Despachos, Transportes e Serviços Ltda.; Contrato DP/25.2001, firmado com a empresa Norfolk Distribuidora Ltda.; Contrato 12/91, firmado com a empresa Rodrimar S. A. Transportes, Equipamentos Industriais e Armazéns Gerais; Contrato PRES/49.97, assinado com a empresa VCP Votorantim Celulose e Papel S/A.; e, por fim, o Contrato 90.88, firmado com a empresa Companhia Brasileira de Alumínio (CBA) . No exame técnico desta instrução, avaliar-se-á as irregularidades cometidas nesses contratos e o impacto nas contas da Codesp no exercício de 1998.
19.	Quanto ao TC Processo 009.767/2004-1, tratou-se de Representação autuada em razão de irregularidades observadas por equipe técnica do TCU no decorrer de auditoria que visava sanear a instrução das contas da Codesp do exercício de 2001 (peça 39, p. 55 a 78) . Houve constatações que englobam o período de 1997 a 2000. Desse modo, no exame técnico desta instrução, avaliar-se-á o impacto da decisão deste processo nas contas da Codesp do exercício de 1998.
20.	Cabe lembrar que o processo Processo 012.194/2002-1, é uma Representação relativa a possíveis irregularidades na execução do contrato PRES/028.1998, firmado em 12/6/1998, entre a Codesp e a empresa Tecondi, para instalação de atividade portuária em uma área de 170.000 m². O processo transitou em julgado em 29/4/2016, decisões 1972/2012-TCU-Plenário, relatada pelo Ministro Aroldo Cedraz, alterada pelo julgamento dos recursos de reexame (Acórdão 331/2015-TCU-Plenário, relatado pela Ministra Ana Arraes) e embargos de declaração (1727/2014-TCU-Plenário e 458/2016-TCU-Plenário, relatados, respectivamente, pelos Ministros Aroldo Cedraz e Ana Arraes) , determinando à Codesp uma série de medidas e imputando multa aos responsáveis Arnaldo de Oliveira Barreto e Paulo Fernandes do Carmo.
21.	Por fim, observa-se que, por determinação do Relator do Walton Alencar Rodrigues, conforme proposta da equipe de auditoria, o TC Processo 006.676/1999-5 foi apensado às presentes contas para análise em conjunto e confronto. O processo TC Processo 006.676/1999-5 tratou de Levantamento de Auditoria nas obras de Ampliação do Terminal de Contêineres da Margem Esquerda do Porto de Santos e obras de Ampliação e Melhoramentos no Porto de Santos (TC Processo 006.676/1999-5, peça 1, p. 11 a 15 e peça 3, p. 39 e 40) .
EXAME TÉCNICO
22.	Inicialmente, registra-se, tendo em vista o julgamento e o trânsito em julgado do TC Processo 012.194/2002-1, que não subsistem mais as razões que levaram ao sobrestamento desta prestação de contas. O último processo que motivou o sobrestamento já se encontra inclusive arquivado, em cumprimento ao Acórdão 2084/2016-TCU-Plenário (peça 50) , da relatoria do Ministro Augusto Nardes, portanto, devendo ser retirado o sobrestamento dos autos e dada continuidade à instrução.
23.	Devido aos vários processos com impacto direto nas presentes contas da companhia para o exercício de 1998, para fins de melhor entendimento da instrução processual, optou-se por analisar cada um dos processos impactantes separadamente, levando-se a análise conjunta de todas as falhas e irregularidades constatadas apenas para a conclusão do relatório.
24.	Desse modo, inicia-se o exame técnico com as falhas e irregularidades inerentes ao processo de prestação de contas da Codesp no exercício de 1998; passando ao exame, um a um, dos processos que motivaram, em algum momento, o sobrestamento desta conta; posteriormente, analisando as decisões do Tribunal, prolatadas em outros processos, que por determinação foram juntadas às contas para análise em conjunto e confronto; por fim, a análise do processo apenso aos autos.  
Análise das contas da Codesp para o exercício de 1998
25.	A instrução inicial previu a audiência do responsável, Sr. Paulo Fernandes do Carmo, Diretor Presidente da Codesp à época, em razão das seguintes irregularidades:
a) descumprimento de Decisão do Tribunal, comunicada por meio do Oficio Secex/SP 105/1998 - extrapolar os limites estabelecidos no Programa de Dispêndios Globais para o exercício de 1998 (PDG/98) , bem como o limite orçamentário fixado para o Programa de Trabalho número 16090056317000043 (Ampliação do Terminal de Contêiners Margem Esquerda do Porto de Santos - TECON II) ;
b) celebração de sucessivos contratos emergenciais, a exemplo do Contrato PRES/046.98 com a Intermédica Serviços de Saúde, com o preço igual ao valor constante na proposta inicial (Contrato PRES 021/98, de 11/05/1998 - R$ 8.739.809,76) , considerando a redução no quadro de pessoal da Codesp decorrente do Programa de Desligamento Voluntário e reestruturação da estatal.
26.	O relatório do auditor trouxe o resumo das razões de justificativas apresentadas, bem como sua análise (peça 39, p. 17 a 20) , in verbis: 
13. Em resposta, ao Oficio Secex/SP n. 690, de 17/06/2005, o Sr. Paulo Fernandes do Carmo apresentou as justificativas a seguir elencadas (fls. 98/106) ; 
a-sua gestão na Presidência da Codesp se iniciou em 15/05/98, encerrando-se em 26/04/99 (fls. 115 e 118, vol. 5) ; 
b-a extrapolação dos dispêndios realizados em 1998 "ocorreu basicamente na rubrica de 'Dispêndios Correntes-Outros Custeios' (R$ 21.882 mil - 13,5%) , principalmente no item 'Outros Dispêndios Correntes', decorrente da apropriação em dezembro/98 da provisão para contingências de ações judiciais (R$ 13.200 mil relativa ao IPTU e R$ 2.800 mil relativa ao ISS) , não previstas quando da elaboração da Proposta de Reprogramação do PDG/1998, e conseqüentemente no Limite do Decreto." 
c-argumenta que a Codesp, quanto da Proposta de Reprogramação do PDG/1998, declarou que estimava um gasto de R$ 119.350 mil (item Investimentos) , sendo R$ 16.155 mil de Recursos Próprios, pois já havia apropriado, até agosto/2005, o montante de R$ 43.483 mil, sendo R$ 9.147 mil com Recursos Próprios, e conclui que o limite estabelecido pelo Decreto n. 2.852 de 01/12/98 ficou bem abaixo das necessidades da Codesp, conforme exposto na carta DIFIN-GF/285.98 DE 03/09/1998 enviada à Secretaria de Coordenação e Controle das Empresas Estatais (fl. 128, vol. 5) ; 
d-quanto ao dispêndio de R$ 42.023 mil executado no Programa relativo à Ampliação do Terminal de Contêineres Margem Esquerda do Porto de Santos - TECON II, informa que do montante realizado com Recursos do Tesouro está incluído o valor de R$ 1.461- remetido pelo Governo em 28/01/98 como Restos a Pagar de 1997, referente a medições efetuadas em dezembro de 1997, que foram apropriadas e pagas em Janeiro/1998, sendo que ao se subtrair esse valor o dispêndio realizado com Recursos do Tesouro importara em R$ 39.195 mil, não extrapolando, por conseguinte, o limite de R$ 40.000 mil estabelecido pelo Decreto n. 2.852/98 (fl. 143, vol. 5) ; 
e-salienta que, não obstante os esclarecimentos prestados, não pode o responsável ser eventualmente penalizado por entendimento discrepante do TCU, uma vez que iniciou sua gestão apenas em 15/05/98 e que em agosto daquele ano os limites já estavam ultrapassados;
f-em relação a celebração de sucessivos contratos emergenciais a exemplo do contrato PRES/046.98, com a Intermédica serviços de Saúde, com preço igual ao constante da proposta inicial do contrato PRES 021.98, sem considerar a redução do quadro de pessoal da Codesp decorrente do PDV, informa que: 
f.1-o contrato PRES/021.98 foi celebrado em 11/05/1998, sendo assinado pelo Presidente da gestão anterior à do justificante (fls. 145/155, vol. 5) ; 
f.2-o contrato PRES/046.98 é emergencial (180 dias de vigência) ; foi assinado ante a inviabilidade de licitar, em razão de determinação judicial; fez-se necessário ante a extrema necessidade da manutenção dos serviços médico-hospitalares; e foi celebrado com a mesma operadora de planos de saúde, após o devido processamento legal (fls. 204/253, vol. 5) ; 
f.3-as regras contidas no Programa de Desligamento de Pessoal estabeleciam a mantença do Plano de Saúde por 12 meses, contados a partir da data de desligamento (fl. 161, vol. 5) ; e 
f.4-durante a vigência do contrato PRES/046.98 cuidou-se de realizar a Concorrência n. 03.97, para a contratação de empresa especializada para fornecimento dos serviços médico-hospitalares, a qual foi interrompida em 20/08/1998 por força de liminar expedida pela M.M. Juíza da 1ª Vara Cível da Comarca de Santos, em ação movida pela concorrente inabilitada SAMCIL e somente cassada em 26/04/99, último dia da gestão do justificante (fls. 185/202, vol. 5) . 
ANÁLISE DAS RAZÕES DE JUSTIFICATIVAS 
- Descumprimento de Decisão do Tribunal - extrapolação dos dispêndios realizados em 1998
14. O Sr. Paulo Fernandes do Carmo foi ouvido em audiência e apresentou as justificativas listadas no item 13 desta instrução. Nenhuma das justificativas tem o poder de afastar a irregularidade apontada. O fato do limite estabelecido pelo Decreto n. 2.852/98 ter ficado abaixo das necessidades da Codesp não faculta a extrapolação dos dispêndios estabelecidos no PDG/98. Também não lhe serve como justificativa a data do início de sua gestão à frente da empresa - 3 (três) meses antes da extrapolação -, uma vez que houve tempo hábil para tomar ciência dessa situação e adotar providência. 
Continuidade de contratações em caráter emergencial de prestação de serviços hospitalares 
15. Em relação a este tópico, o Sr. Paulo Fernandes do Carmo, em nova audiência, realizada por meio do Of. Secex/SP n. 105/1998, apresentou as justificativas descritas na alínea "f" do item 13 desta instrução. 
16. Essas mesmas justificativas já haviam sido apresentadas ao Controle Interno quando da elaboração do seu relatório (fls. 380/381) . Nesse documento, aquele órgão de controle registrou que a Codesp, por meio da sua Gerência Jurídica, contestou, em 31/08/98, a ação movida pela empresa Samcil - Convênios Médicos Hospitalares Ltda, contra sua inabilitação no procedimento licitatório instaurado para a contratação de serviços hospitalares (Concorrência n. 03/97) , mas não vem - acompanhando o processo com a devida atenção, pois somente em 09/12/98 foi solicitado junto ao Juízo competente a antecipação da lide, sem adoção de quaisquer outras providências. Ressaltou, também, que os contratos emergenciais vem sendo realizados com base na proposta inicial, quando a Codesp tinha um quantitativo de empregados superior ao atualmente existente e que, mesmo considerando que nos PDV ficou assegurado o benefício da assistência médica pelo período de 12 (doze) meses, não se justifica a contratação desses serviços pelo mesmo valor, em razão da redução do número de empregados e o prazo decorrido desses desligamentos. Por fim, o Controle Interno recomendou a entidade a adoção de providências visando o acompanhamento da referida ação judicial com maior eficiência, com vistas a solucionar essa pendência, bem como apurasse o quantitativo de beneficiários, com a finalidade de reduzir o valor do contrato. 
17. Essa questão foi abordada no Voto do Ministro-Relator das contas da Codesp, atinentes ao exercício de 1997 (AC-0359/2002-TCU-1ª Câmara) , e as justificativas apresentadas foram aceitas, in verbis: 
"3. Quanto aos contratos emergenciais para a prestação de serviços de assistência médico-hospitalar, com as vênias de estilo entendo que estão justificadas nos autos as razões para a celebração desses contratos, na medida em que o procedimento licitatório então em curso sofreu impugnações ao longo do processo, com os editais sendo objeto de várias alterações com vistas às adaptações que se faziam necessárias em decorrência do programa de desligamento voluntário que estava então em andamento. Acresça-se a isso o fato de que a prestação dos serviços não poderia sofrer interrupção, tendo em vista o Acordo Coletivo de Trabalho celebrado com o Sindicato dos Trabalhadores do Porto, homologado pelo Tribunal Regional do Trabalho."
27.	Nesse momento, oportuno trazer à tela voto do Relator Augusto Nardes no Acórdão 5526/2010-TCU-Primeira Câmara, referente à extrapolação dos limites estabelecidos no programa de dispêndios globais:
3. No caso do Sr. Wagner Gonçalves Rossi, Diretor-Presidente da Codesp de 27/4/1999 a 8/11/2001, o dissenso entre os pareceres recai nas seguintes irregularidades que lhe foram atribuídas:
a) extrapolação dos limites estabelecidos no programa de dispêndios globais, em afronta ao artigo 167, inciso II, da Constituição Federal, ao Decreto 2.912/1998 e à determinação do E. TCU, comunicada por meio do Ofício Secex/SP 105/1998 (...) (item 2.1.2 do Relatório da Ciset) ;
b) pagamento a fornecedores de forma não cronológica, contrariando o Decreto 825, de 28/5/1993 (item 3.3.2 do Relatório da Ciset) 
 (...) 
6. Historiado brevemente, inicio o exame da matéria abordando as ocorrências lançadas à responsabilidade do Sr. Wagner Gonçalves Rossi, resumidas no item 3, acima.
7. As irregularidades descritas nas alíneas "a" e "b" daquele item, relativas à extrapolação dos limites de dispêndios da Codesp e ao pagamento de fornecedores fora da ordem cronológica, respectivamente, são ocorrências que não mereceram maior destaque nos pareceres reproduzidos no relatório precedente. O Ministério Público manifesta anuência à instrução anterior da Secex/SP (fls. 493/508) que considerou insuficientes as justificativas apresentadas pelo responsável em sua primeira manifestação nos autos.
8. Como tais ocorrências não se fazem acompanhar de indícios de favorecimento, principalmente no que tange ao pagamento de fornecedores fora da ordem cronológica das obrigações, inclino-me a considerá-las impropriedades meramente formais, incapazes de inquinarem a totalidade da gestão em exame.
 (grifos nossos) 
28.	Em concordância com o posicionamento do voto supracitado, não havendo indício de qualquer favorecimento do responsável com a extrapolação dos limites estabelecidos no Programa de Dispêndios Globais para o exercício de 1998, considero o fato como mera impropriedade formal, não tendo o condão, por si só, de macular a conta do responsável.
29.	Igualmente, quanto à contratação emergencial de serviços médico-hospitalares, acompanho o entendimento do Ministro Relator Iram Saraiva no voto condutor do Acórdão 359/2002-TCU-Primeira Câmara, considerando que ocorreu a judicialização da Concorrência 03.97, de contratação dos serviços médico-hospitalares da Codesp, entendendo que, para essa situação específica, houve a necessidade da contratação emergencial como forma de assegurar o fornecimento de serviços médico-hospitalares aos funcionários da companhia. 
30.	Quantos às demais falhas elencadas na instrução inicial (peça 8, p. 7 a 50) , na análise das diligências e audiências realizadas (peça 39, p. 22 e 23) , considerou o auditor:
Registro contábil de 17 (dezessete) cheques de usuários devolvidos por insuficiência de fundos
 27. O Controle Interno recomendou que a Codesp adote providências visando à baixa dos valores considerados incobráveis, mediante autorização devidamente justificada, bem como agilize o processo administrativo para cobrança dos cheques pendentes (fl. 370) . A determinação proposta pelo Controle Interno é a medida adequada a ser adotada. 
- Atraso no recolhimento de encargos sociais referentes a ações trabalhistas e rescisões contratuais 
28. A empresa informou que os recolhimentos de encargos fora do prazo deveram-se ao fluxo de caixa, sendo priorizado sempre o pagamento da folha de pessoal, além de se aguardar até a última instância o julgamento das matérias controversas. A determinação proposta pelo Controle Interno para a Codesp, no sentido de adoção de providências para evitar o pagamento de juros e multas, é a medida adequada a ser adotada. 
- Atraso no pagamento de obrigações sociais 
29. A Codesp informou que o atraso no pagamento se deveu a difícil situação financeira que a empresa está passando. O Controle Interno recomendou que a Codesp adotasse providências no sentido de rever o fluxo de caixa e manter em dia esses pagamentos. A determinação proposta pelo Controle Interno para a Codesp, no sentido de adoção de providências para evitar o pagamento de juros e multas, é a medida adequada a ser adotada. 
- Pagamento do horas-extras acima do limite permitido pelo art. 66 da CLT 
30. A entidade informou que, em atenção à determinação da direção da Codesp, foi efetuada redução de horas-extras. O Controle Interno recomendou fossem cumpridas rigorosamente as determinações do Diretor-Presidente, e estabelecido mecanismos de controle com vistas a acompanhar o resultado obtido. Cabe determinação à Codesp para que, em relação ao pagamento de horas-extra, observe o fiel cumprimento do art. 66 da CLT - período mínimo de 11 (onze) horas consecutivas para descanso entre 2 (duas) jornadas de trabalho. 
- Concessão de reajuste salarial de 2%, decorrente das negociações relativas à data-base de junho de 1998, sem homologação do Comitê de Coordenação das Empresas Estatais - CCE 
31. Por meio da Carta DIDES-ED/82.99, de 23/04/99 (fl. 376) , o Diretor de Desenvolvimento Organizacional da Codesp encaminhou os respectivos acordos coletivos ao Chefe de Gabinete do Ministro dos Transportes. O Controle Interno recomendou à entidade que acompanhe o processo, e que sempre submeta previamente ao CCE as minutas de acordos coletivos, para aprovação. A medida adotada é a adequada. 
- Contratação de serviços advocatícios com o Escritório Benjamin Galotti Bezerra e Advogados Associados por inexigibilidade de licitação 
32. Este Tribunal, ao apreciar as contas da Codesp, exercício de 1996, já havia determinado que a empresa evitasse contratar serviços advocatícios, de assessoria, assistência técnica, prestação de serviços e outros, por inexigibilidade ou dispensa de licitação, e a comunicação, acerca dessa questão, ocorreu em junho de 1998, em oficio dirigido ao Diretor-Presidente da empresa (fl. 408/409) . A empresa justificou essa contração alegando especialização desse escritório em assuntos em que a Codesp discute em Juízo. O Controle Interno recomendou que a Codesp observasse rigorosamente a Lei n. 8.666/93, em especial os seus arts. 3° e 25°. No nosso modo de ver, ocorreu descumprimento de determinação deste Tribunal. 
- Ineficácia dos procedimentos de acompanhamento dos contratos de arrendamento, especialmente pela falta de definição das atribuições da Gerência de Regulação Portuária 
33. A Codesp informou que a rotina sobre a fiscalização e atribuições da área seria objeto de estudo em curto prazo. O Controle Interno recomendou que a entidade adotasse providências urgentes para a definição da estrutura e atribuições da Gerência de Regulação Portuária, com vistas ao acompanhamento eficaz dos contratos de arrendamento (fl. 386) . 
34. Não procede a alegação de que, naquela época, os contratos de arrendamento não estariam sujeitos à licitação, afinal tal exigência está expressamente prevista no art. 4°, inciso I, da Lei n.° 8.630, de 25.02.1993. 35. A determinação proposta pelo Controle Interno é a medida adequada a ser adotada.
31.	Quanto as falhas de registro na contabilização de 17 (dezessete) cheques de usuários devolvidos por insuficiência de fundos, atraso no recolhimento de encargos sociais referentes a ações trabalhistas e rescisões contratuais e atraso no pagamento de obrigações sociais, ao nosso ver, consideram-se falhas menores de gestão, podendo ser consideradas formais, isto porque os atrasos nos recolhimentos e a cobrança de cheques sem fundos são pontos que envolvem mais a área operacional da companhia, sendo tarefa árdua corpo diretor da empresa acompanhar de forma próxima o cumprimento dessas obrigações.
32.	Adicionalmente, salienta-se o caráter inócuo, no momento, de perseguir a cobrança dos valores dos cheques devolvidos por insuficiência, caso ainda não tenham sido pagos, pois ou a empresa já adotou providências para recuperação desses valores por meio das devidas ações judiciais ou estas já devem estar prescritas, tendo em conta que as ações judiciais de recuperação de valores de prazo mais amplo, por exemplo, ação de cobrança e ação monitória, têm prazo quinquenal, logo, deixa-se de realizar determinação quanto à cobrança dos cheques sem fundos.
33.	No entanto, quanto aos atrasos no recolhimento de encargos sociais referentes a ações trabalhistas e rescisões contratuais e atraso no pagamento de obrigações sociais, cabe cientificar a Codesp que evite pagar de juros de mora e multas sobre recolhimento de encargos sociais (folha de pagamento, ações trabalhistas e rescisões contratuais) , já que tais pagamentos implicam em despesas desnecessárias aos cofres da companhia.
34.	Em relação ao pagamento de horas extras acima do limite permitido pela Consolidação das Leis do Trabalho, é uma questão que se estende por anos na Codesp. A solução desse problema esbarrava na instalação de controles de acesso e saída da empresa, bem como na ausência de normativos que delimitassem a atuação de diversas áreas da companhia. 
35.	Em contas recentes da Codesp, pode-se verificar, após a instalação de mecanismos de controle de acesso e saída, a diminuição dos registros de horas extras. No entanto, observou-se que a Codesp ainda não havia expedido normativo de pessoal para regulamentar a questão das horas extras.
36.	Na última conta apreciada da companhia, conta do exercício de 2013, constata-se que a empresa ainda não se adequou ao percentual definido pelo Departamento de Coordenação e Governança das Empresas Estatais (Dest) para o pagamento de horas extras. 
37.	O Tribunal manifestou-se nas últimas contas apreciadas da empresa sobre essa questão, cita-se o Acórdão 9226/2016-TCU-Segunda Câmara, da relatoria da Ministra Ana Arraes, que julgou as contas do exercício de 2013 (TC Processo 027.966/2014-3) :
d) atual situação em que se encontra a revisão do Regulamento Interno de Pessoal (RIP) , que possibilitará a implantação do regime de trabalho em turno de 6 (seis) horas e, consequentemente, a redução das horas extras para a companhia adequar-se aos limites estabelecidos pelo Dest; 
 (...) 
1.7.1. determinar à Codesp que:
1.7.1.1. no prazo de 60 (sessenta) dias, implemente os novos turnos de 6 (seis) horas e escalas de trabalho e se adeque ao limite determinado pelo Departamento de Coordenação e Governança das Empresas Estatais - Dest de 8,28% do valor gasto com horas extras em relação ao total da folha de pagamentos;
1.7.1.2. remeta ao Tribunal, no prazo de 60 dias, plano de ação com o cronograma de adoção das medidas necessárias ao atendimento da determinação anterior, com nome dos responsáveis pelas medidas e prazo para implementação;
38.	Considerando que a questão do pagamento de horas extras já vem sendo observada em contas mais recentes da Codesp, considerando também que a companhia já adotou providências para redução substancial no pagamento de horas extras, como, por exemplo, a aprovação de seu Regulamento Interno de Pessoal (RIP) , assim como o fato que o Tribunal deverá monitorar essa situação nas contas da companhia nos exercícios de 2013 e 2014, entende-se desnecessário fazer qualquer determinação quanto ao tema, registrando apenas essa falha para a análise do mérito das contas da Codesp para o exercício de 1998.
39.	Em relação à concessão de reajuste salarial de 2% decorrente das negociações relativas à data-base de junho de 1998, sem homologação do Comitê de Coordenação das Empresas Estatais (CCE) , considerando que os acordos coletivos em 1998 foram submetidos para aprovação do Ministério dos Transportes e, observando também as contas da empresas dos exercícios de 2012, 2013 e 2014, verificou-se que a empresa atualmente tem submetido ao Dest as propostas de reajustes salariais e acordos coletivos, entende-se não ter havido prejuízo aos cofres da empresa, nem a ocorrência de reajustes salariais sem a devida autorização, sendo desnecessário expedir determinação para esse ponto. 
40.	Quanto ao item que trata da contratação de serviços advocatícios com o Escritório Benjamin Galotti Bezerra e Advogados Associados por inexigibilidade de licitação, manifesto-me de acordo com o entendimento do auditor e do Controle Interno (peça 8, p. 7 a 50 e peça 39, p. 22 e 23) , no sentido que não foi observado o art. 25 da Lei 8.666/1993, assim como que houve descumprimento da determinação de que a empresa evitasse contratar serviços advocatícios, de assessoria, assistência técnica, prestação de serviços e outros, por inexigibilidade ou dispensa de licitação.
41.	Ressalta-se ainda que foi observado que a companhia tem se mantido na contramão do entendimento do TCU, que em reiteradas vezes já se manifestou no sentido de que a terceirização de serviços advocatícios somente é admitida para atender a situações específicas devidamente justificadas, de natureza não continuada, que não possam ser atendidas por profissionais do próprio quadro do órgão ou entidade. 
42.	Sem embargo, recaindo essa análise sobre uma única contratação por inexigibilidade de serviços advocatícios (peça 8, p. 27 e 28) , considerando ainda que não foi realizada a audiência dos gestores à época e o caráter inócuo de perseguir nesse momento do processo a punição do gestor, posto que se encontra prescrita a pretensão punitiva, sugere-se, excepcionalmente, no caso concreto, considerar meramente formal tal irregularidade. Ressalva-se que a prática desta irregularidade, somada às demais irregularidades constatadas na presente conta, possui o condão de contaminar as contas da empresa, levando a sua irregularidade. 
43.	Cabe ainda cientificar a empresa no sentido de que, ao celebrar contratos de prestação de serviços advocatícios sob o amparo dos permissivos legais que tratam da inexigibilidade de licitação, restrinja sua aplicação aos casos em que se comprovem a notória especialização e a singularidade do objeto, de acordo com o art. 25 da Lei 8.666/1993 e o entendimento preconizado pelo voto do Ministro José Jorge no Acórdão 3924/2012-TCU-Segunda Câmara.
44.	Por fim, quanto à ineficácia dos procedimentos de acompanhamento dos contratos de arrendamento, especialmente pela falta de definição das atribuições da Gerência de Regulação Portuária, verifica-se que a análise do controle interno foi adequada, a empresa, de fato, não acompanhava como deveria seus contratos de arrendamento.
45.	 Corrobora tal percepção a constatação da constante substituição de áreas arrendadas que a Codesp promoveu em 1998, sem realizar nova licitação, como, por exemplo, no troca de áreas do contrato PRES/032.98 pelo PRES/048.98; no caso da indisponibilidade de utilização da área de 170.000 m2 prevista no edital do contrato PRES/028.1998, implicando na assinatura de aditivo para compensar a empresa arrendatária; trocas de áreas nos contratos 12/91 e 12/93 realizadas por meio de aditivos assinados; termo aditivo firmado no contrato 90.88 para alterar a área inicialmente concedida para uma área maior; e falta de adoção de medidas eficazes para a rescisão do contrato CA.11/89, firmado com a empresa Transportes Cândido Ltda, em face da falta de pagamento.
46.	Esse procedimento infere, no mínimo, estudos inadequados sobre as áreas a serem licitadas, que, em grande parte dos casos, não levavam em conta os possíveis impactos ambientais, sociais e urbanos; e a ausência de planejamento quanto ao desenvolvimento do Porto, não observando as políticas de uso e ocupação do solo dos municípios limítrofes à área portuária. 
47.	Pelas razões acima expostas, registra-se que considero como falha os procedimentos relatados na gestão dos contratos de arrendamento, no entanto, como não houve audiência desse ponto à época, deixa-se de propor qualquer medida para esse item, sem prejuízo de observar que irregularidades relacionadas aos contratos de arrendamentos da empresa foram tratadas nos processos TC Processo 015.162/2004-8 e Processo 009.767/2004-1,  cujas decisões foram juntadas por determinação à presente conta e analisadas adiante nesta instrução.
48.	Importa lembrar a última mudança no marco regulatório do setor portuário, promovida pela Lei 12.815/2013, implicando na transferência de uma série de atribuições da autoridade portuária para a Agência Nacional de Transportes Aquaviários (Antaq) e Secretaria Especial de Portos (SEP) . Após o início da vigência da Lei, o acompanhamento dos contratos de arrendamento e sua regulação ficou a cargo da Antaq, restando à Codesp, junto com a Antaq, exercer a função de fiscalização portuária.
49.	Considerando que a regulação portuária passou para a Antaq e as contas da empresa de 2013 e 2014 já contemplam a análise da atuação da fiscalização portuária frente ao novo marco regulatório, nos abstemos de promover qualquer determinação para este item.
50.	Nota-se que a auditoria operacional realizada pelo TCU para analisar os impactos da nova lei dos portos (TC Processo 024.011/2013-4) avaliou as novas competências da Antaq e da Codesp no acompanhamento dos arrendamentos portuários.
Processo sobrestante Processo 700.162/1998-4 - contas da Codesp do exercício de 1997
51.	Cuidam estes autos das contas da Codesp relativas ao exercício de 1997. Este Tribunal, ao apreciar as contas, determinou que a apuração dos valores indevidamente pagos à empresa Spártacus Comércio e Serviços Ltda. se realizasse nas contas do exercício seguinte, ou seja, nos presentes autos, conforme constou do item 8.4 do Acórdão 359/2002-TCU-Primeira Câmara, de 21/05/2002, da Relatoria do Ministro José Jorge.
52.	A instrução da peça 23, p. 2 a 12, apurou os valores pagos indevidamente à empresa Spartacus, em decorrência da concessão, em duplicidade, de índices de preços relativos à mão-de-obra, nos contratos 81/94 e 82/94, firmados com a sobrecitada empresa.
53.	Desse modo, com base na instrução sobrecitada, realizou-se a citação dos responsáveis, os Srs. Marcelo de Azeredo, Márcio Silveira Bueno, Francisco José Baraçal Prado, José Araújo Costa, solidariamente com a empresa Spartacus Comércio e Serviços Ltda., para apresentarem alegações de defesa ou recolherem aos cofres da Codesp as quantias devidas, em razão da celebração de termos aditivos autorizando a aplicação, em duplicidade, de índices de preços relativos à mão-de-obra.
54.	Os responsáveis foram devidamente citados, tendo apresentado as respectivas alegações de defesa, conforme registrou-se, resumidamente, na instrução do auditor de análise de mérito das presentes contas (peça 39, p. 11 a 15) .
55.	O auditor analisou as alegações da defesa apresentadas como se observa abaixo (peça 39, p. 16 e 17) :
10. As alegações de defesa apresentadas pelos Srs. Marcelo de Azevedo, Márcio Silveira Bueno, Francisco José Baraçal Prado, Arnaldo de Oliveira Barreto e José Araújo Costa - dirigentes da Codesp -, em relação à celebração de termos aditivos com a empresa Spártacus Comércio e Serviços Ltda., autorizando a aplicação, em duplicidade, de índices de preços relativos à mão-de-obra, não são suficientes para afastar a irregularidade apontada por essas razões: 
a-a Diretoria da Codesp celebrou acordo com a empresa por valor de R$ 3.818.970,04, superior ao valor da ação impetrada pela contratada (R$ 2.795.617,23) ; 
b-a Gerência de Auditoria da Codesp fez uma evolução acumulada de índices percentuais em cada data dos contratos (nov/94 a nov/97) e concluiu que os preços contratuais superaram a evolução salarial do pessoal da contratada, em relação à mão-de-obra - 195,36% contra 78,27%-, e , também, quanto aos serviços de caldeiraria - 99,40% contra 35,75%; isto tudo, sem considerar que durante esse mesmo período, os contratos sofreram reajustes normais, em cada mês de novembro, obedecendo clausula contratual prevista nos acordos (fl. 385) ; 
c-o reajuste, pelo contrato - em relação à mão-de-obra -, somente deveria ocorrer pelo índice do salário médio na produção de bens e capital sob encomenda - equipamentos industriais e caldeiraria, com encargos sociais (publicados pela ABDID) , ou pela data-base, jamais pelos dois; 
d-ausência de Notas Fiscais de Serviços, pagamento efetuado contra recibo (fl. 385) ; 
e-ausência de comprovação - documentação/fonte - sobre preços, para afirmarem que os preços praticados no contrato eram economicamente favoráveis à Codesp, para concederem o reequilíbrio econômico-financeiro do contrato, com o indevido duplo índice de reajuste, o que, com certeza, foi prejudicial à empresa; 
f-a reunião da Diretoria-Executiva da Codesp, objeto da Ata n. 877, que autorizou a assinatura do 5° aditivo, a fim de restaurar o pretenso equilíbrio econômico-financeiro dos contratos, registra a presença dos Srs. Marcelo de Azeredo, Arnaldo de Oliveira Barreto, Francisco José Baraçal Prado, José Araújo Costa e Márcio Silveira Bueno, e, mais, diz que a tomada dessa decisão foi embasada na explanação do então Diretor de Engenharia, Eng.° Arnaldo de Oliveira Barreto (fls. 13/14, do vol. 4) ; 
g-como informado e destacado no item 8 desta instrução, o 5° aditivo consolidou o Termo de Acordo firmado com a SPÁRTACUS, consagrando a aplicabilidade dos índices até o encerramento do contrato; e 
h-o acesso aos autos foi franqueado a todos os responsáveis e, mais, prazos para apresentação de justificativas foram prorrogados; não houve, em nenhum momento, qualquer tipo de cerceamento a defesa. 
11. A empresa Spártacus Comércio e Serviços Ltda., em sua defesa, usa como argumento a "informação" que a Auditoria Interna do Ministério dos Transportes "escondeu" do TCU o contrato originário da Concorrência n. 9/94 e seus aditamentos, relativo à área "D" (Margem Direita - Terminal de Fertilizantes e Terminal de Contêineres, reequilibrado e reajustado, administrativamente, na mesma forma ora questionada: 
a-esse argumento, mesmo se no contrato originário da Concorrência n. 9/94 houvesse ocorrido o reajuste nos mesmos moldes adotados para a empresa SPÁRTACUS, não tem o condão de legalizar reajustes indevidos; 
b-os documentos encaminhados pela Diretoria da Codesp, em atenção ao Of. n. 972/2003 desta Secretaria, entre eles o Contrato PRES/083.94 - referente à Concorrência n. 9/94 -, e os seus aditivos (1°, 2° e 3°) , não falam de reequilíbrio e reajuste de contrato, nos mesmos moldes adotados para a empresa SPÁRTACUS (fls. 22/57, vol. 4) ; 
c-a análise efetuada no item 10 retro, contra-argumentando as razões apresentadas pelos responsáveis ali relacionados, também se aplica aos demais argumentos trazidos pela empresa em sua defesa, ante a similitude desses com aqueles.
 (grifos nossos) 
56.	Destaca-se que a empresa Spartacus, inconformada com as infrutíferas solicitações de reequilíbrio econômico-financeiro sem sucesso junto à Codesp, impetrou, em 1/9/97, ação de procedimento ordinário contra a companhia, aforada perante a 3ª Vara Cível de Santos, com intuito de receber em juízo a recomposição do equilíbrio econômico-financeiro dos contratos PRES/082/94 e PRES/081/94 e, ainda, as diferenças de reajustamentos, dando à causa o valor de R$ 2.795.617,23. 
57.	Em 9/10/97, a Codesp apresentou em juízo sua defesa contra a ação movida pela Spartacus, sendo que esta, em 8/12/97, não aguardando o julgamento da ação interposta, propôs à Codesp um Acordo Administrativo. Em Reunião Ordinária da Diretoria-Executiva da empresa, realizada em 8/1/98, o assunto foi apreciado (Decisão DIREXE 04.98) , resultando no Termo de Acordo celebrado entre a Spartacus e a Codesp, devidamente avalizado pela Gerência Jurídica da Empresa. 
58.	Por este instrumento, a Codesp pagaria a título de equilíbrio econômico-financeiro, dos Contratos PRES/081.94 e 082.94, a importância de R$ 3.818.970,04, em quatro parcelas mensais e consecutivas de R$ 954.742,51. 
59.	Concomitantemente, em 9/1/98, foi assinado o 5° Termo Aditivo ao Contrato PRES/081.94, de 14/11/94, firmado com o fim de conceder à contratada a revisão dos preços, em função de variações de custo de mão de obra, de forma a proceder o reequilíbrio econômico-financeiro do contrato ora aditado, tudo de conformidade com o Termo de Acordo, sendo que a sistemática de cálculo a ser realizada é a de que cabe a revisão para reequilibrar o contrato, sempre que houver variação de custos principalmente àqueles decididos por acordos coletivos (data-base: abril) e o reajustamento calculado sobre o valor realinhado, cumulativamente.
60.	Em 13/11/98, foi assinado o 6° Termo Aditivo, tendo por objeto a prorrogação do prazo contratual por mais 12 meses, com a utilização de verba proporcional ao período, ou até a conclusão do processo de arrendamento/alienação dos equipamentos, o que ocorrer primeiro, tendo por fundamento as disposições contidas no artigo 57, inciso II, da Lei 8.666/1993, com a redação dada pela Lei 9.648/1998.
61.	Nesse ponto, manifesto-me de acordo com o posicionamento da instrução do auditor na peça 39, p. 10 a 26, rejeitando as alegações de defesa apresentadas pelos responsáveis, pois os gestores, além de aplicarem reajustes indevidos aos contratos 81/94 e 82/94, conforme já demonstrado, efetuaram o pagamento de serviços sem as respectivas notas fiscais e celebraram acordo extrajudicial com a empresa por valor superior ao que a empresa Spartacus alegou judicialmente.
62.	Considerando que o acordo celebrado entre a Codesp e a empresa Spartacus ocorreu em 8/1/1998, e, concomitantemente, em 9/1/1998 a Companhia Docas concedeu, por meio do 5° Termo Aditivo ao Contrato PRES/081.94, revisão do contrato com a utilização de índices considerados indevidos por este Tribunal, os atos praticados pelos gestores contaminam as presentes contas, ensejando o julgamento pela irregularidade das contas dos Srs. Marcelo de Azeredo, Márcio Silveira Bueno, Francisco José Baraçal Prado, José Araújo Costa, sem prejuízo de condená-los em débito, solidariamente com a empresa Spartacus Comércio e Serviços Ltda., pelo ressarcimento das quantias, atualizadas monetariamente a partir de 14/08/2000, apuradas nas instruções da peça 23, p. 2 a 12 e peça 39, p. 10 a 26, conforme o quadro abaixo.
		Contrato 81/94
		Contrato 82/94

	Valores devidos
	R$ 5.888.941,54
		R$ 5.646.204,29

	Valores pagos
	R$ 7.606.982,35
		R$ 7.562.791,46

	Débito
	R$ 1.718.040,81
		R$ 1.916.587,17

63.	No entanto, deixa-se de multar os responsáveis frente à ocorrência da prescrição da pretensão punitiva, decorridos mais de 10 anos do cometimento das irregularidades, como se explicará melhor adiante, no parágrafo 70. Registra-se, por oportuno, que a interrupção da prescrição ocorreu em 23/10/2002, data do Despacho do Relator (peça 31, p. 10) , que autorizou as citações, de forma que, em outubro de 2012 ocorreu a prescrição da pretensão punitiva.
Processo sobrestante Processo 011.765/1999-2 - Relatório de Auditoria
64.	O processo sobrestante tratou de relatório de auditoria julgado por meio do Acórdão 392/2002-TCU-Plenário, em 30/10/2002, da Relatoria da Ministro Walton Alencar Rodrigues.
65.	Transcrevo a análise do auditor sobre as determinações da supracitada decisão e seu impacto nas presentes contas (peça 39, p. 20 a 22) :
Contratação da Fundação para o Desenvolvimento Tecnológico da Engenharia - FDTE 
19. A Codesp pagou adiantado a parcela de R$ 745.000,00 (setecentos e quarenta e cinco mil reais) para que a FDTE executasse um programa de Recursos Humanos da Autoridade Portuária de Santos. Os serviços não foram prestados (fl. 378) . O Controle Interno recomendou à entidade que adotasse providências no sentido de identificar os responsáveis e determinar o ressarcimento, aos cofres da Codesp, da importância paga pelo serviço não executado (contrato PRES/6.98) . 
20. Quanto a esse contrato, esta Corte, por meio do Acórdão 392/2002-TCU-Plenário (subitem 8.6.1) determinou a constituição de processo apartado de Tomada de Contas Especial, nos termos do art. 30 da Resolução TCU n. 136/2000 (revogada pela Resolução TCU n. 191/2006) . 
- Contratação da Universidade de São Paulo - USP para a execução de vários sistemas informatizados que não foram concluídos 
21. A Codesp vem contratando a USP, por dispensa de licitação, para execução e implantação de vários sistemas informatizados que não foram concluídos (fls. 378/379) . As informações prestadas pela entidade sobre esses contratos foram estas: 
a - PRES/049.96: - sistema folha de pagamento -, implantado em fevereiro de 1999, mas continua em testes; sistema faturamento - 90% realizado, conclusão da sua implantação estava prevista para 15/05/99; vigência contratual já expirou; falta pagar à contratada 35% do sistema folha e 10 % do sistema faturamento;
b - PRES/050.96: - sistema cobrança concluído, mas a implantação definitiva depende do sistema faturamento (sistemas interligados) ; vigência contratual já expirou; falta pagar à contratada 10% do valor do contrato; 
c - PRES/030.97: - sistema "SIGMA" implantação prevista para 15/05/99; vigência contratual já expirou; falta pagar à contratada 25% do valor do contrato; 
d - PRES/050.97: implantação dos sistemas previstos para 16/08/99; vigência contratual já expirou; providências estão sendo tomadas para a regularização da matéria; falta pagar 21,76 do valor do contrato.
 22. O Controle Interno registra que as justificativas apresentadas evidenciam a ineficácia do acompanhamento dos contratos por parte dos respectivos gestores, circunstância que proporcionou os seus aditamentos, bem como assinatura de novos contratos com a USP, apesar desta encontrar-se inadimplente com os seus compromissos contratuais. Recomenda que a Codesp adote providências no sentido de identificar os responsáveis pelas várias prorrogações sem a conclusão dos trabalhos nos prazos fixados e quantificar os prejuízos causados. 
23. Em relação a essa questão, este Tribunal, por meio do Acórdão 392/2002-TCU-Plenário (subitem 8.8) , determinou ao Controle Interno a verificação, no próximo trabalho de auditoria a ser realizado na Codesp, da conclusão do objeto do contrato Pres/12.2000. Esse contrato, celebrado entre a Codesp e a Universidade de São Paulo-USP, tem por objeto a conclusão dos sistemas informatizados, a que se referem os contratos Pres/49.96, Pres/50.96, Pres/30.97 e Pres/50.97.
Substituição do Contrato de Arrendamento n. PRES/032.98 pelo PRES/048.98, com prejuízo para a Codesp 
24. Tendo em vista que não há dispositivo na Lei n.° 8.666/93 que ampare esse procedimento, além de inexistir parecer jurídico, aprovação e homologação pelos Órgãos Colegiados da Empresa e publicação na imprensa oficial, este Tribunal declarou nulo o contrato PRES/48.98, por meio do Acórdão 392/2002-TCU-Plenário - Relatório de Auditoria - Codesp - Área de Licitação e Contrato (TC-Processo 011.765/1992-0) , in verbis: 
"8.5. fixar, com base no inciso IX do art. 71 da Constituição Federal e no art. 45, caput, da Lei 8.443/92 c/c o art. 195 do Regimento Interno/TCU, o prazo de quinze dias para que a Companhia Docas de São Paulo - Codesp adote todas as providências necessárias ao exato cumprimento dos arts. 2º, 3º, 41, 54, § 1º, e 61, parágrafo único da Lei 8.666/93, consistente na: 
8.5.1. declaração da nulidade do contrato Pres/48.98, tendo em vista: a inexistência de amparo legal para a substituição do contrato Pres/32.98 por esse instrumento contratual; a inexistência de prévio parecer jurídico, aprovação e homologação pelos Órgãos Colegiados da Codesp; a falta de publicação resumida do instrumento de contrato na imprensa oficial, condição indispensável para sua eficácia; e o fato de o contrato Pres/48.98 ter introduzido modificações em desacordo com a minuta contratual anexa ao edital da concorrência 12/97 e com a proposta da contratada, violando os princípios da isonomia e da vinculação ao edital; 
8.5.2. correção da redação do contrato Pres/32.98, com vistas a adequá-la aos exatos termos da minuta contratual anexa ao edital da concorrência 12/97; 
8.5.3. respeito ao texto dado ao item 1 da cláusula 12" do contrato Pres/32.98, reconhecendo a prevalência da alínea "c" sobre as alíneas "a" e "b" daquele dispositivo contratual, por prever o contrato carência zero; 
8.5.4. emissão das faturas referentes ao aluguel da área arrendada, à tarifa prevista na tabela 11.2 e à movimentação de contêineres previstos no contrato Pres/32.98, relativamente ao período de 25.6 a 11.11.98; 
8.5.5. declaração de nulidade do contrato Pres/3.99, em face de haver sido celebrado sem prévia licitação; 8.5.6. promoção de imediata licitação para exploração, mediante arrendamento, dos Armazéns XII e XVII, e do T8 - Terminal de Sal;" 
25. A empresa Libra Terminal 35 S.A (arrendatária) interpôs Embargos de Declaração opostos ao precitado acórdão alegando contradição entre os seus subitens 8.5.2 e 8.5.3. Esse recurso foi conhecido, mas teve o seu provimento negado (Acórdão 415/2003-TCU-Plenário) . Existem pedidos de reexame interpostos pelos Srs. Marcelo de Azeredo, Pedro Batouli, José da Costa Teixeira, Frederico Victor Moreira Bussinger, Antônio Badih Chehin, Paulo Fernandes do Carmo e pelas empresas Salmac - Comércio, Indústria, Importação e Exportação S/A e Cirne - Cia Industrial do Rio Grande do Norte.
66.	Inicialmente, quanto à contratação da Fundação para o Desenvolvimento Tecnológico da Engenharia (FDTE) , em cumprimento ao Acórdão 392/2002-TCU-Plenário, de Relatoria do Ministro Walton Alencar Rodrigues, registra-se que foram criados processos apartados de tomada de contas especial para apuração dos serviços pagos e não prestados pelo FDTE, conforme a instrução de 3/9/2010 do TC Processo 011.765/1999-2.
67.	Em que pese a apuração dos responsáveis pelos pagamentos irregulares no âmbito dos respectivos processos de tomada de contas especial, o pagamento adiantado de R$ 745.000,00 à FDTE deve ser considerado com uma irregularidade grave, devendo, para fins de julgamento das contas, implicar na irregularidade das contas da gestão. No caso concreto, tendo em vista à materialidade do contrato, entende-se haver a culpa in vigilando do Presidente da companhia à época.
68.	Quanto à contratação da USP para a execução de vários sistemas informatizados que não foram concluídos, o Acórdão 392/2002-TCU-Plenário determinou que o cumprimento dos contratos Pres/49.96, Pres/50.96, Pres/30.97 e Pres/50.97 fossem realizados na próxima auditoria a ser realizada na companhia, ocorrida em 2003, portanto, tal ponto deve-se ser objeto de análise na conta da Codesp do exercício de 2003 que, atualmente, encontra-se sobrestada (TC Processo 008.719/2004-0) .
69.	Em relação à substituição do Contrato de Arrendamento PRES/032.98 pelo PRES/048.98, o fato ocorreu sem licitação, tampouco houve parecer jurídico, aprovação e homologação pelos Órgãos Colegiados da Empresa e publicação na imprensa oficial, sem prejuízo das medidas já adotadas no TC Processo 011.765/1999-2, considera-se grave a irregularidade retratada, tendo o condão de contaminar a conta da companhia e implicar na irregularidade do julgamento da conta dos responsáveis, no entanto, sendo vedado o bis in idem, deixar-se-á de aplicar-lhes a multa pecuniária prevista no Regimento Interno do TCU.
70.	Nesse momento, cumpre recordar o entendimento recente do Tribunal sobre a ocorrência da prescrição punitiva, para isso faço uso do relatório do Acórdão 4852/2017-TCU-Primeira Câmara, do Relator Augusto Sherman:
II. Da Prescrição
33. Da análise da presente prestação de contas à luz do instituto jurídico da prescrição, qualquer pretensão punitiva por este Tribunal restou prejudicada.
34. Nos termos de recente acórdão prolatado por este Tribunal (Acórdão 1441/2016-TCU-Plenário) , tratando do incidente de uniformização de jurisprudência a respeito da prescrição da pretensão punitiva do TCU, esta Corte de Contas adotou o entendimento que a prescrição punitiva subordina-se ao prazo geral indicado no art. 205 do Código Civil e é contada a partir da data de ocorrência da irregularidade sancionada, nos termos do art. 189 do Código Civil, sendo interrompido pelo ato que ordenar a citação, a audiência ou oitiva da parte, consoante o art. 202, inciso I, do Código Civil, a saber:
9.1.1. a pretensão punitiva do Tribunal de Contas da União subordina-se ao prazo geral de prescrição indicado no art. 205 do Código Civil;
9.1.2. a prescrição a que se refere o subitem anterior é contada a partir da data de ocorrência da irregularidade sancionada, nos termos do art. 189 do Código Civil;
9.1.3. o ato que ordenar a citação, a audiência ou oitiva da parte interrompe a prescrição de que trata o subitem 9.1.1, nos termos do art. 202, inciso I, do Código Civil;
9.1.4. a prescrição interrompida recomeça a correr da data em que for ordenada a citação, a audiência ou oitiva da parte, nos termos do art. 202, parágrafo único, parte inicial, do Código Civil;
9.1.5. haverá a suspensão da prescrição toda vez que o responsável apresentar elementos adicionais de defesa, ou mesmo quando forem necessárias diligências causadas por conta de algum fato novo trazido pelos jurisdicionados, não suficientemente documentado nas manifestações processuais, sendo que a paralisação da contagem do prazo ocorrerá no período compreendido entre a juntada dos elementos adicionais de defesa ou da peça contendo o fato novo e a análise dos referidos elementos ou da resposta da diligência, nos termos do art. 160, § 2º, do Regimento Interno;
9.1.6. a ocorrência desta espécie de prescrição será aferida, independentemente de alegação da parte, em cada processo no qual haja intenção de aplicação das sanções previstas na Lei 8.443/1992;
9.1.7. o entendimento consubstanciado nos subitens anteriores será aplicado, de imediato, aos processos novos (autuados a partir desta data) bem como àqueles pendentes de decisão de mérito ou de apreciação de recurso por este Tribunal;
 (...) 
35. Os fatos constatados nessas contas referem-se a gestão de 1/1/2003 a 31/12/2003, sendo que não foi praticado nenhum ato processual nesses autos até o presente momento, em razão do sobrestamento dos autos (parágrafos 4 e 6 supra) .
36. Recentes acórdãos deste Tribunal vêm aplicando a regra intertemporal disposta no art. 2.028 do Código Civil/2002 para fins de cálculo da prescrição punitiva relativa a fatos ocorridos antes da entrada em vigor do novo Código Civil (Acórdão 4917/2016-TCU-Primeira Câmara e 5.057/2016- TCU-Primeira Câmara) . O Código Civil 2002, entrou em vigor em 11/1/2003.
37. No caso concreto, à luz do recente entendimento firmado por esta Corte acerca da prescrição da pretensão punitiva, torna-se obrigatório afastar a aplicação de sanção aos responsáveis arrolados nesta prestação de contas.
 (grifos nossos) 
71.	Observa-se no recente julgado que, dentre as hipóteses de suspensão ou interrupção da prescrição, não se encontra o sobrestamento do processo. Desse modo, decorrido quase 20 (vinte) anos da prática dessas irregularidades e cerca de 15 (quinze) anos da juntada do Acórdão ora em análise aos autos, haveria ocorrido a hipótese da prescrição da pretensão punitiva para os responsáveis pelas assinaturas e pareceres que geraram a substituição do contrato PRES/032.98 pelo PRES/048.98.
Processo sobrestante Processo 012.194/2002-1
72.	O processo sobrestante Processo 012.194/2002-1 foi julgado por meio do Acórdão 1972/2012-TCU-Plenário (peças 45 e 46) , implicando, após à apreciação dos recursos interpostos (peça 47 e 48) , na aplicação de multa, retificada pelo Acórdão 458/2016-TCU-Plenário (peça 49) , de relatoria dos Ministros Aroldo Cedraz e Ana Arraes, respectivamente, aos Senhores Arnaldo de Oliveira Barreto e Paulo Fernandes do Carmo em razão das seguintes irregularidades no contrato PRES/028.1998, assinado em 12/06/1998: não realização de consulta prévia à celebração do contrato à autoridade aduaneira e ao poder público municipal; e falta de providências no sentido de aprovação do Relatório de Impacto sobre o Meio Ambiente (Rima) , nos termos do § 1º, do art. 4º, da Lei 8.630/1993.
73.	Como decorrência de tais atos, a concessão de uso de área de 170.000 m2 prevista no edital do contrato PRES/028.1998, não pôde ser disponibilizada à empresa Tecondi, em razão de problemas na obtenção de licenciamento ambiental e da cessão de área localizada dentro do perímetro envoltório de bens tombados e em corredores de proteção cultural da municipalidade, o que fez com que a Codesp celebrasse uma série de aditivos com a empresa para a substituição dessa área. 
74.	Esclarece-se que os aditivos firmados ao contrato PRES/028.1998 sofreram questionamentos dentro do próprio processo sobrestante, porém não serão no momento discutidos por não repercutirem na presente conta. 
75.	Além disso, no caso do Sr. Arnaldo de Oliveira Barreto, o responsável também foi apenado por ter assinado o contrato PRES/028/1998 em nome do Sr. Frederico Victor Moreira Bussinger, cujo nome, aliás, estava grafado no campo de assinaturas da referida avença, sem deter competência ou autorização para tal ato.
76.	Considerando que assinatura do contrato foi em 12/6/1998, bem como que a ausência de providências anteriores ao contrato ocorreu também no exercício de 1998, entende-se que as irregularidades constatadas maculam as contas dos responsáveis Arnaldo de Oliveira Barreto e Paulo Fernandes do Carmo.
77.	Registra-se ainda, em que pese o Sr. Marcelo de Azeredo tenha assinado o Edital de concessão de uso da área em questão, assim como durante boa parte do exercício de 1998 esteve no cargo de Presidente da empresa, até 15/5/1998, pelos motivos expostos a partir do parágrafo 62 voto do Ministro Relator Aroldo Cedraz, no Acórdão 1972/2012-TCU-Plenário (peça 46) , entende-se que as irregularidades acima citadas não imputam irregularidade à gestão do ex-Presidente Marcelo de Azeredo (peça 1, p. 15) .
78.	De tal sorte, considerando que os responsáveis Arnaldo de Oliveira Barreto e Paulo Fernandes do Carmo já foram multados no âmbito do processo sobrestante, vedado o bis in idem, o fato em questão, em nosso entendimento, serve apenas para macular a conta de ambos, assim como a do Sr. Marcelo de Azeredo, pelos motivos acima expostos. Anota-se ainda que as determinações corretivas das irregularidades apuradas neste processo já foram tratadas no próprio.
79.	Vale aqui lembrar o entendimento ainda vigente firmado na Súmula TCU 288, in verbis: 
O julgamento pela irregularidade de contas ordinárias ou extraordinárias prescinde de nova audiência ou citação em face de irregularidades pelas quais o responsável já tenha sido ouvido em outro processo no qual lhe tenha sido aplicada multa ou imputado débito.
Acórdão 1811/2007-TCU-Plenário juntado por determinação do Relator Valmir Campelo para análise conjunta às contas - TC Processo 015.162/2004-8 
80.	O processo em questão tratou de tratou de Relatório de Auditoria realizada na Codesp, com o objetivo de verificar os contratos de arrendamento ainda não auditados pelo Tribunal e seus termos aditivos (peça 39, p. 29 a 53) . Foram objetos da auditoria 5 (cinco) contratos de arrendamento: Contrato PRES DP/16.2000 firmado com a empresa Mamirex Despachos, Transportes e Serviços Ltda.; Contrato DP/25.2001 firmado com a empresa Norfolk Distribuidora Ltda.; Contrato 12/91 com a empresa Rodrimar S. A. Transportes, Equipamentos Industriais e Armazéns Gerais; Contrato PRES/49.97 com a empresa VCP Votorantim Celulose e Papel S/A.; e, por fim, o Contrato 90.88 firmado com a empresa Companhia Brasileira de Alumínio - CBA.
81.	Cumpre registrar que somente repercutem sobre as presentes contas a assinatura de aditivos aos contratos 12/91, firmado com a empresa Rodrimar S. A. Transportes, Equipamentos Industriais e Armazéns Gerais, e 90.88 firmado com a empresa Companhia Brasileira de Alumínio - CBA. Nesses casos, foram assinados aditivos aos contratos originais para a substituição de áreas, com alteração do objeto previsto em edital e sem licitação.
82.	No contrato 12/91 há irregularidades nos aditivos 4º e 5º, firmados, respectivamente, em 12/2/1998 e 29/9/1998. No quarto aditivo a Rodrimar abriu mão do Armazém-XI para que a Codesp o liberasse para outra finalidade, em contrapartida, a Codesp concederia outra área para execução do Contrato 12/93, como também que a execução do Contrato 12/91 pudesse ser realizada na área do Contrato 12/93 (peça 39, p. 43 e 44) . 
83.	Igualmente, o quinto termo aditivo permitiu que as áreas de 10.256,91 m2 e 2.234 m2, localizadas na Ponta da Praia, fossem permutadas com outras localizadas no Cais do Saboó, permitindo que a arrendatária unificasse seu empreendimento em uma única área (peça 39, p. 42 e 43) .
84.	No contrato 90.88 consta irregularidade em seu 1º aditivo, firmado em 18/6/1998. De acordo com esse aditivo, foi permutada a área do Saboó de 21.938 m2 pela área do Armazém 32 e adjacente no total de 23.300 m2. Posteriormente, a arrendatária do Contrato 090.88 transferiu o arrendamento à outra empresa, Marimex Despachos, Transportes e Serviços Ltda. (peça 39, p. 41 e 42) .
85.	Desse modo, foi realizada a audiência dos dirigentes da Codesp responsáveis pela autorização das substituições de áreas, com alteração do objeto previsto em edital e sem licitação, cuja análise da unidade técnica, observada no relatório que compõe o Acórdão 1811/2007-TCU-Plenário, da relatoria do Ministro Valmir Campelo (peça 39, p. 29 a 49) , conclui na rejeição das razões de justificativa, conforme extraísse do relatório:
12 - rejeição das razões de justificativa apresentadas e, em conseqüência, aplicação da multa prevista no art. 58, II, da Lei n° 8.443/92 aos Srs. Paulo Fernandes do Carmo, Márcio Silveira Bueno, José Araújo Costa, Arnaldo de Oliveira Barreto, Francisco José Baraçal Prado e Frederico Victor Moreira Bussinger, tendo em vista a substituição de áreas, com alteração do objeto contratado e sem a realização de procedimento licitatório, em descumprimento ao estipulado no inciso I do art. 4° da Lei n° 8.630/93, inciso II do art. 2° da Lei n° 8.987/95 e art. 3° da Lei n° 8.666/93 (Primeiro Instrumento de Aditivo de Retificação e Ratificação ao Contrato de Arrendamento n° 090.88) ; 
13 - rejeição das razões de justificativa apresentadas e, em conseqüência, aplicação da multa prevista no art. 58, II, da Lei n° 8.443/92 aos Srs. Paulo Fernandes do Carmo, Márcio Silveira Bueno, José Araújo Costa, Arnaldo de Oliveira Barreto e Francisco José Baraçal Prado, tendo em vista a substituição de áreas, com alteração do objeto contratado e sem a realização de procedimento licitatório, em descumprimento ao estipulado no inciso I do art. 4° da Lei n° 8.630/93, inciso II do art. 2° da Lei n° 8.987/95 e art. 3° da Lei n° 8.666/93 (Quinto Instrumento Particular de Aditivo de Retificação e Ratificação ao Contrato n° 12/91) ; 
14 - rejeição das razões de justificativa apresentadas e, em conseqüência, aplicação da multa prevista no art. 58, II, da Lei n° 8.443/92 aos Srs. Márcio Silveira Bueno, José Araújo Costa, Arnaldo de Oliveira Barreto, Francisco José Baraçal Prado, Frederico Victor Moreira Bussinger e Marcelo de Azeredo, tendo em vista a substituição de áreas, com alteração do objeto contratado e sem a realização de procedimento licitatório, em descumprimento ao estipulado no inciso I do art. 4° da Lei n° 8.630/93, inciso II do art. 2° da Lei n° 8.987/95 e art. 3° da Lei n° 8.666/93 (Quarto Instrumento Particular de Aditivo de Retificação e Ratificação ao Contrato n° 12/91) ;
86.	No entanto, O Tribunal deixou de aplicar a multa proposta pela unidade técnica para que as irregularidades em questão fossem analisadas no âmbito da presente conta.
87.	Ao nosso ver, as irregularidades em questão assemelham-se às ocorridas no âmbito do TC Processo 012.194/2002-1, tendo a Codesp se socorrido da substituição e permuta de áreas em função de um planejamento ineficiente que ora não levou em conta condicionantes de licenciamento ambiental, ora desconsiderou a legislação municipal existente, bem como interesses locais dos Municípios envolvidos e até da sociedade civil das regiões abrangidas pelo Porto. 
88.	Por exemplo, no quarto termo aditivo do contrato 21/91 não foi apresentado Relatório de Impacto Ambiental (RIMA) , ocasionando atrasos no licenciamento ambiental desta área que levaram à Codesp a propor a alteração das áreas mencionadas em aditivos, procedimento sem amparo legal.
89.	Ademais, foram permutadas áreas sem licitação e/ou publicidade para a possível manifestação de interessados, o que fere os princípios da isonomia, vinculação ao instrumento convocatório e da publicidade.
90.	Nesse sentido, concordamos com a proposta alvitrada pela unidade técnica à época, sendo claro a falta de amparo legal para que a Codesp autorizasse substituição de áreas, alteração injustificada do objeto dos contratos, sem licitar e promover a devida publicidade. 
91.	Portanto, configurando tais condutas em irregularidades, tendo o condão de contaminar as presentes contas, de tal sorte, ensejando o seu julgamento pela irregularidade das contas dos responsáveis. 
92.	Quanto à imputação de multa, deixa-se de aplicar a multa aos responsáveis em razão da ocorrência da prescrição da pretensão punitiva, conforme justificado no item 70 acima, tendo decorrido 20 (vinte) anos da assinatura dos aditivos irregulares.
Acórdão 1613/2008-TCU-Plenário juntado por determinação do Ministro Relator Valmir Campelo para análise conjunta às contas - TC Processo 009.767/2004-1
93.	O processo é referente à Representação autuada para apurar ocorrências relatadas por equipe de Fiscalização da Secex/SP, quando da realização de auditoria que objetivava subsidiar as contas da Codesp do exercício de 2003.
94.	A equipe de auditoria, após a realização das devidas diligências e audiências, confirmou a ocorrência de irregularidades, em resumo, destacam-se contrato firmados sem licitação por meio de termos de permissão de uso e cessão de direitos dos arrendamentos homologados em termos aditivos contratuais, nesses casos, os novos arrendatários não cumpriam exigências previstas no Edital de concessão da área e/ou os antigos arrendatários detinham pendências financeira com a Codesp.
95.	Optou-se por trazer à tela, nos presentes autos, apenas aquelas irregularidades, confirmadas pela equipe de auditoria, que ocorreram durante o ano de 1998, cujos resultados impactam na conta da companhia neste exercício.
96.	Para o exercício de 1998, constatou-se a falta de adoção de medidas eficazes para a rescisão do contrato CA.11/89, de 2/3/1989, firmado com a empresa Transportes Cândido Ltda.. A arrendatária firmou contrato para exploração de área, entretanto, deixou de efetuar os pagamentos pela área em questão no período de dezembro de 1996 a maio 1998. Em 10/3/1998, por meio do expediente 7345/98-44, colocou o imóvel à disposição da Codesp. A companhia não tomou nenhuma providência para a retomada do imóvel durante os dezoito meses na qual a arrendatária não pagou os valores ajustados em contrato, tampouco procedeu a rescisão unilateral, prevista no contrato.
97.	Desse modo, já havendo sido ouvido o responsável, deve-se responsabilizar o ex-Presidente Marcelo de Azeredo, que esteve à frente da gestão da companhia entre 9/11/1995 a 15/5/1998 por esta omissão, não tendo adotado as providências necessárias para a rescisão contratual ou retomada do imóvel (peça 39, p. 57) .
98.	Portanto, entende-se que essa irregularidade é causa que, somada a outras irregularidades, enseja julgamento irregular das contas do Sr. Marcelo de Azeredo, no entanto, entende-se já haver ocorrida a prescrição da pretensão punitiva, como já analisado no item 70 acima, por haver decorrido 20 (vinte) anos da ocorrência da suposta irregularidade.
Processo apenso Processo 006.676/1999-5 
99.	Trataram os autos de levantamento de auditoria realizado pela Secex/SP para verificar a ampliação do Terminal de Contêineres da Margem Esquerda do Porto de Santos e a ampliação e melhoramentos no Porto.
100.	O trabalho verificou a ampliação do terminal existente à época, pelo acréscimo de 310 metros de cais acostável, na profundidade de 13,5 metros, além de retroárea de aproximadamente 173.000 metros quadrados para manuseio e armazenamento de contêineres.
101.	Identificaram-se algumas irregularidades que não foram aprofundadas no processo, tampouco redundaram em providências do TCU por já terem sido objeto de auditorias anteriormente realizadas na obra (TC Processo 700.280/1997-9 e processo juntado TC Processo 700.218/1998-0) , exceto a irregularidade relativa à extrapolação orçamentária ocorrida no ano de 1998, cuja proposta, referendada Despacho do Ministro Relator Walton Alencar Rodrigues, foi de juntar o processo às contas do exercício de 1998 para exame em conjunto e em confronto (TC Processo 006.676/1999-5 apenso, peça 1, p. 11 a 15) .
102.	A irregularidade em questão consistia na realização de despesas no valor total de R$ 42.918.567,42, montante superior à dotação orçamentária autorizada naquele exercício, que era de R$ 40.000.000,00, contrariando o disposto no art. 167, inciso II, da Constituição Federal (TC Processo 006.676/1999-5 apenso, peça 1, p. 15) .
103.	Vale dizer que o valor contratual, atualizado em reais, alcançava R$ 295.106.518,32. O orçamento previsto para a obra teve sua liquidação orçamentária executada corretamente entre os anos 1989 e 1999, exceto no ano de 1998, ano no qual a despesa liquidada foi a maior em cerca de R$ 3 milhões (TC Processo 006.676/1999-5 apenso, peça 1, p. 11 e 12) .
104.	O valor excedido representa menos de 10% do valor orçamentário previsto para aquele exercício e menos cerca de 1% do valor total da obra. 
105.	Nesse sentido, importa lembrar do voto do Ministro Augusto Nardes no Acórdão 5526/2010-TCU-Primeira Câmara, quanto a descumprimento dos limites de dispêndios globais da Codesp:
7. As irregularidades descritas nas alíneas "a" e "b" daquele item, relativas à extrapolação dos limites de dispêndios da Codesp e ao pagamento de fornecedores fora da ordem cronológica, respectivamente, são ocorrências que não mereceram maior destaque nos pareceres reproduzidos no relatório precedente. O Ministério Público manifesta anuência à instrução anterior da Secex/SP (fls. 493/508) que considerou insuficientes as justificativas apresentadas pelo responsável em sua primeira manifestação nos autos.
8. Como tais ocorrências não se fazem acompanhar de indícios de favorecimento, principalmente no que tange ao pagamento de fornecedores fora da ordem cronológica das obrigações, inclino-me a considerá-las impropriedades meramente formais, incapazes de inquinarem a totalidade da gestão em exame.
 (grifos nossos) 
106.	Desse modo, considerando a baixa materialidade do ato inquinado frente ao volume de recursos que estavam sendo executados na obra de ampliação do Terminal de Contêineres, bem como tratar-se de uma falha formal, como já entendido por essa Corte situação semelhante, entende que tal ato não deve contaminar a gestão da companhia para o exercício de 1998, nem dá azo para realização de audiência do responsável.
CONCLUSÃO
107.	O processo encontrava-se sobrestado, no entanto, não mais subsistem as razões que motivaram o sobrestamento, conforme observado no parágrafo 19 desta instrução. Considerando que todos os processos sobrestantes dos autos já foram julgados, já tendo inclusive ocorrido o seu trânsito em julgado, deve o processo seguir o seu curso.
108.	O Controle Interno examinou os atos de gestão dos responsáveis deste processo, refletidos nas peças que o integram, tendo constatado as irregularidades listadas no Relatório de Auditoria 031984, presente peça 8, p. 6 a 50, concluindo que houve comprometimento da gestão dos recursos e emitindo o certificado de auditoria pela irregularidade das contas, peça 9, p. 1.
109.	A auditoria independente Levi & Wagner Auditores, contratada após processo licitatório e autorização do Sr. Ministro de Estado dos Transportes, declarou que as demonstrações contábeis (Balanço Patrimonial da Codesp, levantado em 31/12/1998, e as respectivas demonstrações de resultado, das mutações do patrimônio líquido e das origens e aplicações de recursos) representam adequadamente a posição patrimonial e financeira da empresa, exceto quanto aos efeitos de eventuais ajustes que poderão ocorrer em razão da ausência de provisão para eventual perda do valor de R$ 47.753.000,00 registrado na conta Receber de Clientes (Realizável a Longo Prazo) , correspondendo 51,7% desse montante a faturas cobradas judicialmente, na Justiça Estadual, Comarca de Cubatão, contra Companhia Siderúrgica Paulista-Cosipa (peça 3, p. 28 e 29) . Nesse caso, tendo a empresa tomado as devidas providências para a cobrança judicial, não se vislumbra outra medida a ser adotada.
110.	Quanto à gestão da companhia no exercício de 1998, conforme a análise realizada no item "Exame Técnico" (parágrafos 25 a 106) , encontraram-se diversas irregularidades que ao nosso entendimento possuem força para contaminar as contas deste exercício. 
111.	Em resumo, confirmaram-se as seguintes irregularidades: 
acompanhamento ineficaz dos contratos de arrendamento, o que gera prejuízos para a empresa; 
contratação por inexigibilidade, sem o devido enquadramento legal, de serviços advocatícios com o Escritório Benjamin Galotti Bezerra e Advogados Associados, considerando ainda ter o TCU emitiu determinação anterior contra esse tipo de contratação; 
pagamento de horas extras acima do limite permitido pela Consolidação das Leis do Trabalho; 
pagamento adiantado de R$ 745.000,00 à FDTE e o serviços não foram prestados; 
substituição do Contrato de Arrendamento n. PRES/032.98 pelo PRES/048.98, sem parecer jurídico prévio, aprovação e homologação pelos Órgãos Colegiados da Codesp; 
cessão de uso de área de 170.000 m2 prevista no edital do contrato PRES/028.1998 que não pôde ser disponibilizada à empresa Tecondi em razão de problemas na obtenção de licenciamento ambiental e da área licitada estar localizada dentro do perímetro envoltório de bens tombados e em corredores de proteção cultural da municipalidade; 
aditivos aos contratos 12/91, firmado com a empresa Rodrimar S. A. Transportes, Equipamentos Industriais e Armazéns Gerais, e 90.88, firmado com a empresa Companhia Brasileira de Alumínio (CBA) , para a substituição de áreas, com alteração do objeto previsto em edital e sem licitação;
falta de adoção de medidas eficazes para a rescisão do contrato CA.11/89, firmado com a empresa Transportes Cândido Ltda., tendo a arrendatária deixado de efetuar os pagamentos pela área cedida no período de dezembro de 1996 a maio 1998, bem como tendo entregue o imóvel no início de 1998, sem que a Codesp adotasse nenhuma providência para a recuperação do domínio do imóvel; e
reajustes indevidos aos contratos 81/94 e 82/94, sem a comprovação, por meio de notas fiscais, dos serviços prestados, bem como celebrando acordo extrajudicial com a empresa por valor superior ao que a empresa Spartacus judicialmente contestava.
112.	No entanto, considerando que os responsáveis não foram ouvidos em audiência quanto aos itens "a", "b" e "c", excluem-se esses itens da análise das contas.
113.	Desse modo, em face das irregularidades listadas nas alíneas "d" a "i" supracitadas, tendo os responsáveis se defendido no âmbito de outros processos do TCU, considerando que as diversas irregularidades apontadas maculam as presentes contas, propõe-se julgar as contas dos responsáveis como irregulares, na linha da proposta do Certificado de Auditoria (peça 9, p. 1) . 
114.	Entendem-se como responsáveis pelos atos inquinados, considerando que os mesmos perpassam por todo ano de 1998, os Diretores Presidentes da companhia no exercício de 1998, os Srs. Marcelo de Azeredo e Paulo Fernandes do Carmo, que ocuparam a função de 14/6/1995 a 15/5/1998 e de 16/5/1998 a 8/11/1998, respectivamente. 
115.	Ressalva-se apenas que o senhor Marcelo de Azeredo não responde pela irregularidade da alínea "f" acima pelos motivos expostos quando da análise do processo sobrestante Processo 012.194/2002-1. De outro turno, o senhor Paulo Fernandes do Carmo não responde pela irregularidade descrita no item "i", em relação ao contrato com a empresa Spártacus.
116.	Adicionalmente, quanto ao contrato com a empresa Spártacus, propõe-se rejeitar as alegações de defesa apresentadas pelos responsáveis Srs. Marcelo de Azeredo, Presidente da companhia até 15/5/1998, Arnaldo de Oliveira Barreto, na condição de Diretor de Engenharia, Márcio Silveira Bueno, na função de Diretor de Desenvolvimento Organizacional, Francisco José Baraçal Prado, ocupando a função de Diretor de Operações e José Araújo Costa, na condição de Diretor de Financeiro e da empresa Spártacus Comércio e Serviços Ltda. por conta relacionada com a celebração de termos aditivos autorizando a aplicação, em duplicidade, de índices de preços relativos à mão-de-obra, nos contratos 81/94 e 82/94.
117.	Tendo em vista que não constam dos autos elementos que permitam reconhecer a boa-fé dos responsáveis, sugere-se que as contas dos Srs. Marcelo de Azeredo, Arnaldo de Oliveira Barreto, Márcio Silveira Bueno, Francisco José Baraçal Prado, José Araújo Costa sejam julgadas irregulares, nos termos do art. 202, § 6º, do RI/TCU, em razão da autorização em reunião da Diretoria Executiva de reajustes indevidos aos contratos 81/94 e 82/94, gerando prejuízo à Codesp da ordem de R$ 3.634.627,98 (três milhões, seiscentos e trinta e quatro mil, seiscentos e vinte e sete reais e noventa e oito centavos) , com a imputação do débito, em solidariedade à empresa Spártacus Comércio e Serviços Ltda., atualizado monetariamente, a partir de 14/8/2000, e acrescido de juros de mora, nos termos do art. 202, §1º do RI/TCU, descontado o valor já recolhido.
118.	No entanto, quanto à aplicação de multa aos gestores responsáveis pelas irregularidades, releva-se à aplicação desta sanção, pois verifica-se que ou já foram multados em outros processos no âmbito do TCU que trataram de questão idêntica à abordada nesta prestação de contas, sendo vedado o bis in idem, ou já se operou a prescrição da pretensão punitiva, haja vista estarmos examinando atos que ocorreram no ano de 1998, ou seja, a quase 20 (vinte) anos atrás, observando-se as orientações recentes do TCU sobre o tema, como consta no relatório do Acórdão 4852/2017-TCU-Primeira Câmara da relatoria do Ministro Augusto Sherman.
119.	Esclarece-se, quanto ao débito apurado nos autos, a posição do TCU sobre a imprescritibilidade do ressarcimento ao erário, considerando, no voto da Ministra Ana Arraes no julgado 76/2017-TCU-Plenário, que:
O reconhecimento da prescrição da pretensão punitiva não implica o afastamento do débito, porquanto as ações de ressarcimento movidas pelo Estado contra os agentes causadores de danos ao erário são imprescritíveis, nos termos do art. 37, § 5º, da Constituição Federal e da Súmula TCU 282.
120.	Registra-se que o Conselho de Administração da Codesp, conforme suas atribuições definidas no Estatuto da empresa, é responsável por autorizar determinadas contratações, bem como seus aditivos, contudo, tendo em vista que até a presente data os membros do Conselho de Administração não foram ouvidos em audiência, tampouco citados neste processo ou em correlatos, considerando ainda que passaram cerca de 20 (vinte) anos dos atos praticados e haveria inúmeras limitações ao contraditório e ampla defesa dos conselheiros no caso de novas apurações neste momento, deixa-se de avaliar suas responsabilidades frente aos atos inquinados.
121.	Deve-se ainda, em observância ao art. 10, incisos III, VI e VIII da Instrução Normativa 12, de 24 de abril de 1996, que define o rol de responsáveis para a empresa, julgar regulares as contas do Sr. Frederico Victor Moreira Bussinger (CPF: XXX.224.768-XX) , Diretor de Gestão Portuária, bem como dos demais membros do Conselho de Administração e Conselho Fiscal da Codesp, expedindo-lhes quitação plena, nos termos arts. 1º, inciso I, 16, inciso I, da Lei 8.443/1992 c/c os arts. 17, e 23, inciso I, da mesma Lei, e com arts. 1º, inciso I, 207 e seu parágrafo único do Regimento Interno.
122.	Sem prejuízo, cabe ainda dar ciência à Codesp de irregularidades verificadas, de modo que que evite o pagamento de juros de mora e multas sobre recolhimento de encargos sociais (folha de pagamento, ações trabalhistas e rescisões contratuais) , pois tais pagamentos implicam em despesas desnecessárias aos cofres da empresa,  e que, ao celebrar contratos de prestação de serviços advocatícios sob o amparo dos permissivos legais que tratam da inexigibilidade de licitação, restrinja sua aplicando aos casos em que se comprovem a notória especialização e a singularidade do objeto, de acordo com o art. 25 da Lei 8.666/1993 e o entendimento preconizado pelo voto do Ministro José Jorge no Acórdão 3924/2012-TCU-Segunda Câmara.
PROPOSTA DE ENCAMINHAMENTO
123.	Diante do exposto, submetem-se os autos à consideração superior, propondo:
retirar o sobrestamento dos autos, nos termos do art. 157 do Regimento Interno/TCU, em virtude de não mais persistirem os motivos que levaram à suspensão do processo;
b)	com fundamento nos arts. 1º, inciso I, 16, inciso I, da Lei 8.443/1992 c/c os arts. 17, e 23, inciso I, da mesma Lei, e com arts. 1º, inciso I, 207 e seu parágrafo único do Regimento Interno, que sejam julgadas regulares as contas, expedindo-se à quitação plena aos Srs. Frederico Victor Moreira Bussinger (CPF: XXX.224.768-XX) , Diretor de Gestão Portuária; Cláudio de Araújo Faria (CPF: XXX.901.987-XX) , membro do Conselho Fiscal; Murilo Marques Barbosa (CPF: 408.390.0367-87) , membro do Conselho Fiscal; Norival da Silva (CPF: XXX.527.309-XX) , membro do Conselho Fiscal; Nelson Oly Varella (CPF: XXX.720.078-XX) , membro do Conselho Fiscal; Oscar da Cunha Pinheiro (CPF: XXX.422.568-XX) , membro do Conselho Fiscal; Marcos Antônio Lima das Neves (CPF: XXX.765.741-XX) , membro do Conselho Fiscal; Antonio Gentil Neto (CPF: XXX.260.633-XX) membro do Conselho Fiscal; Fernando Victor Castanheira de Carvalho, (CPF: XXX.006.401-XX) , membro do Conselho Fiscal; José Guimarães Barreiros, (CPF: XXX.607.667-XX) , membro do Conselho Fiscal; André Luiz Marques Canoilas, (CPF: XXX.227.968-XX) , membro do Conselho Fiscal; Sérgio Luiz Menna (CPF: XXX.745.228-XX) , membro do Conselho Fiscal; Benjamin Gallotti Beserra (CPF: XXX.153.727-XX) , membro do Conselho de Administração; Fernando Antônio Carvalho Baldiotti (CPF: XXX.114.586-XX) , membro do Conselho de Administração; Laerte Martins (CPF: XXX.194.598-XX) , membro do Conselho de Administração; Osmar de Castro Donato (CPF: XXX.509.578-XX) , membro do Conselho de Administração; Rubens da Silva (CPF: XXX.714.268-XX) , membro do Conselho de Administração; Milton Vila Silva (CPF: XXX.723.138-XX) , membro do Conselho de Administração; Marcos Reginaldo Panariello (CPF: XXX.174.048-XX) , membro do Conselho de Administração.
c)	com fundamento nos arts. 1º, inciso I, 16, inciso III, alíneas "b" e "c" da Lei 8.443/1992 c/c os arts. 19, parágrafo único, e 23, inciso III, da mesma Lei, e com arts. 1º, inciso I, 209, incisos II e III do Regimento Interno, que seja julgada irregular a conta do Srs. Marcelo de Azeredo (CPF: XXX.264.018-XX) , na função de Diretor Presidente até 15/5/1998, pelas irregularidades: pagamento adiantado de R$ 745.000,00 à FDTE e o serviços não foram prestados; substituição do Contrato de Arrendamento n. PRES/032.98 pelo PRES/048.98, sem parecer jurídico prévio, aprovação e homologação pelos Órgãos Colegiados da Codesp; aditivos aos contratos 12/91, firmado com a empresa Rodrimar S. A. Transportes, Equipamentos Industriais e Armazéns Gerais, e 90.88, firmado com a empresa Companhia Brasileira de Alumínio (CBA) , para a substituição de áreas, com alteração do objeto previsto em edital e sem licitação; e falta de adoção de medidas eficazes para a rescisão do contrato CA.11/89, firmado com a empresa Transportes Cândido Ltda., tendo a arrendatária deixado de efetuar os pagamentos pela área cedida no período de dezembro de 1996 a maio 1998, bem como tendo entregue o imóvel no início de 1998, sem que a Codesp adotasse nenhuma providência para a recuperação do domínio do imóvel;
d)	com fundamento nos arts. 1º, inciso I, 16, inciso III, alíneas "b" e "c" da Lei 8.443/1992 c/c os arts. 19, parágrafo único, e 23, inciso III, da mesma Lei, e com arts. 1º, inciso I, 209, incisos II e III do Regimento Interno, que seja julgada irregular a conta do Sr. Paulo Fernandes do Carmo (CPF: XXX.371.008-XX) , na função de Diretor Presidente, pelas irregularidades: pagamento adiantado de R$ 745.000,00 à FDTE e o serviços não foram prestados; substituição do Contrato de Arrendamento n. PRES/032.98 pelo PRES/048.98, sem parecer jurídico prévio, aprovação e homologação pelos Órgãos Colegiados da Codesp; cessão de uso de área de 170.000 m2 prevista no edital do contrato PRES/028.1998 que não pôde ser disponibilizada à empresa Tecondi em razão de problemas na obtenção de licenciamento ambiental e da área licitada estar localizada dentro do perímetro envoltório de bens tombados e em corredores de proteção cultural da municipalidade; aditivos aos contratos 12/91, firmado com a empresa Rodrimar S. A. Transportes, Equipamentos Industriais e Armazéns Gerais, e 90.88, firmado com a empresa Companhia Brasileira de Alumínio (CBA) , para a substituição de áreas, com alteração do objeto previsto em edital e sem licitação; e falta de adoção de medidas eficazes para a rescisão do contrato CA.11/89, firmado com a empresa Transportes Cândido Ltda., tendo a arrendatária deixado de efetuar os pagamentos pela área cedida no período de dezembro de 1996 a maio 1998, bem como tendo entregue o imóvel no início de 1998, sem que a Codesp adotasse nenhuma providência para a recuperação do domínio do imóvel;
e)	com fundamento nos arts. 1º, inciso I, 16, inciso III, alíneas "c" e "d" e da Lei 8.443/1992 c/c os arts. 19 e 23, inciso III, da mesma Lei, e com arts. 1º, inciso I, 209, incisos III e IV do Regimento Interno, que sejam julgadas irregulares as contas dos Srs. Marcelo de Azeredo (CPF: XXX.264.018-XX) na função de Diretor Presidente até 15/5/1998; Arnaldo de Oliveira Barreto (CPF: XXX.901.068-XX) , na condição de Diretor de Engenharia; Márcio Silveira Bueno (CPF: XXX.521.788-XX) , na função de Diretor de Desenvolvimento Organizacional; Francisco José Baraçal Prado (CPF: XXX.704.018-XX) , na condição de Diretor de Operações; e José Araújo Costa (CPF: XXX.184.898-XX) , na condição de Diretor Financeiro, e condená-los, em solidariedade, com a empresa Spártacus Comércio e Serviços Ltda (CNPJ 33.064.205/0001-90) , ao pagamento da quantia a seguir especificadas, pela irregularidade de conceder reajustes indevidos aos contratos 81/94 e 82/94, sem a comprovação, por meio de notas fiscais, dos serviços prestados, bem como celebrando acordo extrajudicial com a empresa por valor superior ao que a empresa Spartacus judicialmente contestava, com a fixação do prazo de quinze dias, a contar das notificações, para comprovarem, perante o Tribunal (art. 214, inciso III, alínea "a", do Regimento Interno) , o recolhimento da dívida aos cofres da Codesp, atualizada monetariamente, a partir de 14/8/2000, e acrescida dos juros de mora, até a data do recolhimento, na forma prevista na legislação em vigor, abatendo-se, na oportunidade, os valores já ressarcidos;
	VALOR ORIGINAL (Reais) 
	DATA DA OCORRÊNCIA

	3.634.627,98
	14/8/2000

	Valor atualizado até 7/7/2017 - R$10.554.959,65
f)	autorizar, desde logo, nos termos do art. 28, inciso II, da Lei 8.443/1992, a cobrança judicial da dívida caso não atendida a notificação;
g)	autorizar, caso requerido e se o processo não tiver sido remetido para cobrança judicial, o parcelamento das dívidas em até 36 (trinta e seis) parcelas mensais e consecutivas, nos termos do art. 26 da Lei 8.443/1992 c/c o art. 217 do RI/TCU, fixando-se o vencimento da primeira parcela em 15 dias, a contar do recebimento da notificação, e os das demais a cada 30 dias, devendo incidir sobre cada valor mensal os correspondentes acréscimos legais, na forma prevista na legislação em vigor, bem como esclarecer ao responsável que, em caso de parcelamento da dívida, a falta de pagamento de qualquer parcela importará no vencimento antecipado do saldo devedor (art. 217, § 2º, do RI/TCU) ;
h)	dar ciência à Codesp, com fundamento no art. 4º da Portaria-Segecex 13/2011que:
o pagamento de juros de mora e multas sobre recolhimento de encargos sociais em atraso (folha de pagamento, ações trabalhistas e rescisões contratuais) , verificado nestes autos, implicam em despesas extras e desnecessárias aos cofres da empresa, o que afronta aos princípios da eficiência e economicidade;
a contratação de serviços advocatícios com o Escritório Benjamin Galotti Bezerra e Advogados Associados por inexigibilidade de licitação, sem restringir sua aplicação aos casos em que se comprovem a notória especialização e a singularidade do objeto, verificado nestes autos, afronta o art. 25 da Lei 8.666/1993 e o entendimento preconizado pelo voto do Ministro José Jorge no Acórdão 3924/2012-TCU-Segunda Câmara.
i)	dar ciência desta decisão, bem como do relatório e voto que a fundamentarem, à Codesp e aos responsáveis.
j)	encaminhar cópia deste Acórdão, acompanhado do Relatório e do Voto que o fundamentam, à Procuradoria da República no Estado de São Paulo, consoante previsto no art. 209, § 7º, do RI/TCU."
É o Relatório.

não há.

Subprocurador-Geral Paulo Soares Bugarin.

PRESTAÇÃO DE CONTAS. COMPANHIA DOCAS DO ESTADO DE SÃO PAULO (CODESP). EXERCÍCIO DE 1998. LEVANTAMENTO DO SOBRESTAMENTO. OBSERVÂNCIA DOS PRINCÍPIOS DO CONTRADITÓRIO E DA AMPLA DEFESA (AUDIÊNCIA E CITAÇÃO). CONTAS MACULADAS POR DIVERSAS IRREGULARIDADES APURADAS NOS PROCESSOS SOBRESTANTES E EM OUTROS, CUJAS IRREGULARIDADES IDENTIFICADAS OCORRERAM NA GESTÃO DA CODESP NO EXERCÍCIO DE 1998. NÃO ACOLHIMENTO DAS ALEGAÇÕES DE DEFESA DOS RESPONSÁVEIS PELA CELEBRAÇÃO DE ACORDO QUANTO AO REEQUILÍBRIO ECONÔMICO-FINANCEIRO DOS CONTRATOS PRES/81.94 E PRES/82.94 COM PREJUÍZO PARA A CODESP. DÉBITO. IRREGULARIDADE DAS CONTAS DOS RESPONSÁVEIS PELAS PRÁTICAS IRREGULARES DE GESTÃO ANALISADAS EM CONJUNTO NESTAS CONTAS. PRESCRIÇÃO DA PRETENSÃO PUNITIVA DO TCU. REGULARIDADE DAS CONTAS DO SR. FREDERICO VICTOR MOREIRA BUSSINGER E DOS MEMBROS DOS CONSELHOS DE ADMINISTRAÇÃO E FISCAL DA COMPANHIA. CIÊNCIA.

PRESTAÇÃO DE CONTAS (PC)

Secretaria de Fiscalização de Infraestrutura Portuária e Ferroviária (SeinfraPor).

Conforme consignado no Relatório precedente, o presente processo refere-se à prestação de contas ordinárias da Companhia Docas do Estado de São Paulo (Codesp) relativa ao exercício de 1998 (de 1 de janeiro de 1998 a 31 de dezembro de 1998) .
2.	No âmbito do Controle Interno, após exame dos atos de gestão dos responsáveis, a conclusão foi pela irregularidade destas contas, conforme Relatório de Auditoria (peça 8, p. 7-50) e Certificado de Auditoria (peça 9, p. 1) .
3.	O presente processo ficou sobrestado por decisão do então Ministro-Relator Guilherme Palmeira (peça 39, p. 28) , de 25/05/2007, condicionado ao julgamento dos processos TC Processo 011.765/1999-2 (Relatório de Auditoria) , TC Processo 700.162/1998-4 (contas Codesp, exercício 1997) e TC Processo 012.194/2002-1 (Representação) .
4.	Afastados os óbices ao julgamento destes autos, com o trânsito em julgado das decisões definitivas nos processos sobrestantes, a Secex/SP procedeu à avaliação do impacto dos resultados dos autos sobrestantes nas contas da Codesp em 1998, além de analisar as irregularidades tratadas nos processos já julgados TC Processo 015.162/2004-8 e TC Processo 009.767/2004-1, bem como no apenso TC Processo 006.676/1999-5, em razão da possibilidade de algumas irregularidades apuradas nos citados processos macularem as presentes contas.
5.	Em sua instrução, a Secex/SP examinou os reflexos de todos os processos citados nas presentes contas e concluiu que os seguintes fatos macularam a gestão de 1998 da Codesp:
"a) acompanhamento ineficaz dos contratos de arrendamento, o que gera prejuízos para a empresa; 
b) contratação por inexigibilidade, sem o devido enquadramento legal, de serviços advocatícios com o Escritório Benjamin Galotti Bezerra e Advogados Associados, considerando ainda ter o TCU emitido determinação anterior contra esse tipo de contratação; 
c) pagamento de horas extras acima do limite permitido pela Consolidação das Leis do Trabalho; 
d) pagamento adiantado de R$ 745.000,00 à FDTE e os serviços não foram prestados; 
e) substituição do Contrato de Arrendamento n. PRES/032.98 pelo PRES/048.98, sem parecer jurídico prévio, aprovação e homologação pelos Órgãos Colegiados da Codesp; 
f) cessão de uso de área de 170.000 m² prevista no edital do contrato PRES/028.1998 que não pôde ser disponibilizada à empresa Tecondi em razão de problemas na obtenção de licenciamento ambiental e da área licitada estar localizada dentro do perímetro envoltório de bens tombados e em corredores de proteção cultural da municipalidade; 
g) aditivos aos contratos 12/91, firmado com a empresa Rodrimar S.A. Transportes, Equipamentos Industriais e Armazéns Gerais, e 90.88, firmado com a empresa Companhia Brasileira de Alumínio (CBA) , para a substituição de áreas, com alteração do objeto previsto em edital e sem licitação;
h) falta de adoção de medidas eficazes para a rescisão do contrato CA.11/89, firmado com a empresa Transportes Cândido Ltda., tendo a arrendatária deixado de efetuar os pagamentos pela área cedida no período de dezembro de 1996 a maio de 1998, bem como tendo entregue o imóvel no início de 1998, sem que a Codesp adotasse nenhuma providência para a recuperação do domínio do imóvel; e
i) reajustes indevidos aos contratos 81/94 e 82/94, sem a comprovação, por meio de notas fiscais, dos serviços prestados, bem como celebrando acordo extrajudicial com a empresa por valor superior ao que a empresa Spartacus judicialmente contestava."
6.	À exceção das três primeiras irregularidades (alíneas a, b e c) , que não tiveram as audiências efetivadas nestes autos, em todos os demais casos, foi observado o princípio do contraditório e da ampla defesa nestes autos e nos demais processos conexos. Decorridos mais de vinte anos dos fatos, é de se reconhecer a inutilidade de realização de novas audiências neste momento, razão pela qual resta excluir deste exame os apontamentos sobre os fatos indicados nessas alíneas.
7.	A respeito das irregularidades listadas nas alíneas "d" a "i", a Secex/SP propõe julgar irregulares as contas dos diretores presidentes da Codesp durante o exercício de 1998, Srs. Marcelo de Azeredo e Paulo Fernandes do Carmo, excetuando relativamente ao primeiro o fato da alínea "f" e, quanto ao segundo, a irregularidade indicada na alínea "i".
8.	Sobre os Contratos 81/94 e 82/94, firmados com a empresa Spartacus Comércio e Serviços Ltda. (alínea "i") , constatou-se superfaturamento de R$ 3.634.627,98 em valores históricos, em razão de reajustes indevidos concedidos e pagos à contratada, razão pela qual a Secex-SP propõe julgar irregulares as contas dos Srs. Marcelo do Azeredo, Arnaldo de Oliveira Barreto, Márcio Silveira Bueno, Francisco José Baraçal Prado e José Araújo Costa, condenando-os solidariamente com a empresa ao recolhimento do débito apurado, deixando, entretanto, de propor a aplicação de multa, uma vez que tal apenação já teria sido aplicada nos processos conexos e, nos demais casos, por constatação da prescrição da pretensão punitiva do Tribunal.
9.	Em relação ao Sr. Frederico Victor Moreira Bussinger e aos membros dos Conselhos de Administração e Fiscal da Companhia, propõe a Secex-SP julgar regulares suas contas, dando-lhes quitação plena, sem prejuízo de cientificar a unidade jurisdicionada acerca de impropriedades identificadas nestes autos.
10.	Desde logo, acolho o exame realizado pela Secex-SP, que contou com a anuência do Ministério Público junto ao Tribunal, incluindo seus fundamentos às minhas próprias razões de decidir, sem prejuízo dos destaques que farei adiante.
11.	A respeito do débito apurado nestes autos, importa esclarecer que, no processo das contas da Codesp do exercício de 1997 (TC Processo 700.162/1998-4) , verificou-se a ocorrência de pagamentos indevidos à empresa Spartacus e, por meio do Acórdão 359/2002-TCU-Primeira Câmara (Rel. Ministro Iram Saraiva) , o TCU determinou que a apuração das responsabilidades e dos valores indevidamente pagos se realizasse nestas contas. 
12.	O sobrestamento destes autos foi efetivado em 19/2/2000  (peça 11, p. 13)  e levantado, em 23/10/2002 (peça 31, p. 9 e 10) para a realização da citação dos responsáveis, Srs. Marcelo de Azeredo (peça 31, p. 29-30) , Márcio Silveira Bueno (peça 31, p. 15-16) , Francisco José Baraçal Prado (peça 31, p. 19-20) , José Araújo Costa (peça 31, p. 21-22) e Arnaldo de Oliveira Barreto (peça 31, p. 11-12) ; solidariamente com a empresa Spartacus Comércio e Serviços Ltda. (peça 31, p. 25-26) , os quais apresentaram alegações de defesa, conforme resumido na instrução do auditor de análise de mérito das presentes contas (peça 39, p. 11 a 15) .
13.	Da análise inicial das alegações da defesa apresentadas (peça 39, p. 16 e 17) , concluiu-se não ser possível acolher as defesas apresentadas, porque nenhum argumento utilizado foi suficiente para afastar as seguintes irregularidades:
a) a Diretoria-Executiva da Codesp reunida (Ata 877 - presentes todos os citados) autorizou a assinatura do 5° aditivo, a fim de restaurar o pretenso equilíbrio econômico-financeiro dos contratos 81/94 e 82/94, ambos firmados com a empresa Spartacus Comércio e Serviços Ltda. Em 8/1/98, um dia antes da assinatura do citado 5º termo aditivo, a Diretoria Executiva da Codesp firmou um acordo com a referida empresa comprometendo-se ao pagamento do valor de R$ 3.818.970,04, a título de reequilíbrio-financeiro, sendo que, apenas três meses antes, em setembro de 1997, a  empresa Spartacus havia movido uma ação judicial ordinária contra a Codesp, na 3ª Vara Cível de Santos, reivindicando o valor de R$ 2.795.617,23 a título de reequilíbrio econômico-financeiro em relação a esses mesmos contratos;
b) foram utilizados índices injustificáveis para reajustar os contratos 81/94 e 82/94, além de terem sido realizados pagamentos de serviços sem as respectivas notas fiscais.
14.	A título de melhor elucidação desses fatos, transcrevo, a seguir, trecho da instrução técnica de peça 39, que analisou as alegações de defesa dos responsáveis indicados:
"10. As alegações de defesa apresentadas pelos Srs. Marcelo de Azevedo, Márcio Silveira Bueno, Francisco José Baraçal Prado, Arnaldo de Oliveira Barreto e José Araújo Costa - dirigentes da Codesp -, em relação à celebração de termos aditivos com a empresa Spártacus Comércio e Serviços Ltda., autorizando a aplicação, em duplicidade, de índices de preços relativos à mão-de-obra, não são suficientes para afastar a irregularidade apontada por essas razões: 
a-a Diretoria da Codesp celebrou acordo com a empresa por valor de R$ 3.818.970,04, superior ao valor da ação impetrada pela contratada (R$ 2.795.617,23) ; 
b-a Gerência de Auditoria da Codesp fez uma evolução acumulada de índices percentuais em cada data dos contratos (nov/94 a nov/97) e concluiu que os preços contratuais superaram a evolução salarial do pessoal da contratada, em relação à mão-de-obra - 195,36% contra 78,27%-, e , também, quanto aos serviços de caldeiraria - 99,40% contra 35,75%; isto tudo, sem considerar que durante esse mesmo período, os contratos sofreram reajustes normais, em cada mês de novembro, obedecendo clausula contratual prevista nos acordos (fl. 385) ; 
c-o reajuste, pelo contrato - em relação à mão-de-obra -, somente deveria ocorrer pelo índice do salário médio na produção de bens e capital sob encomenda - equipamentos industriais e caldeiraria, com encargos sociais (publicados pela ABDID) , ou pela data-base, jamais pelos dois; 
d-ausência de Notas Fiscais de Serviços, pagamento efetuado contra recibo (fl. 385) ; 
e-ausência de comprovação - documentação/fonte - sobre preços, para afirmarem que os preços praticados no contrato eram economicamente favoráveis à Codesp, para concederem o reequilíbrio econômico-financeiro do contrato, com o indevido duplo índice de reajuste, o que, com certeza, foi prejudicial à empresa; 
f-a reunião da Diretoria-Executiva da Codesp, objeto da Ata n. 877, que autorizou a assinatura do 5° aditivo, a fim de restaurar o pretenso equilíbrio econômico-financeiro dos contratos, registra a presença dos Srs. Marcelo de Azeredo, Arnaldo de Oliveira Barreto, Francisco José Baraçal Prado, José Araújo Costa e Márcio Silveira Bueno, e, mais, diz que a tomada dessa decisão foi embasada na explanação do então Diretor de Engenharia, Eng.° Arnaldo de Oliveira Barreto (fls. 13/14, do vol. 4) ; 
g-como informado e destacado no item 8 desta instrução, o 5° aditivo consolidou o Termo de Acordo firmado com a SPÁRTACUS, consagrando a aplicabilidade dos índices até o encerramento do contrato; e 
h-o acesso aos autos foi franqueado a todos os responsáveis e, mais, prazos para apresentação de justificativas foram prorrogados; não houve, em nenhum momento, qualquer tipo de cerceamento a defesa. 
11. A empresa Spártacus Comércio e Serviços Ltda., em sua defesa, usa como argumento a "informação" que a Auditoria Interna do Ministério dos Transportes "escondeu" do TCU o contrato originário da Concorrência n. 9/94 e seus aditamentos, relativo à área "D" (Margem Direita - Terminal de Fertilizantes e Terminal de Contêineres, reequilibrado e reajustado, administrativamente, na mesma forma ora questionada: 
a-esse argumento, mesmo se no contrato originário da Concorrência n. 9/94 houvesse ocorrido o reajuste nos mesmos moldes adotados para a empresa SPÁRTACUS, não tem o condão de legalizar reajustes indevidos; 
b-os documentos encaminhados pela Diretoria da Codesp, em atenção ao Of. n. 972/2003 desta Secretaria, entre eles o Contrato PRES/083.94 - referente à Concorrência n. 9/94 -, e os seus aditivos (1°, 2° e 3°) , não falam de reequilíbrio e reajuste de contrato, nos mesmos moldes adotados para a empresa SPÁRTACUS (fls. 22/57, vol. 4) ; 
c-a análise efetuada no item 10 retro, contra-argumentando as razões apresentadas pelos responsáveis ali relacionados, também se aplica aos demais argumentos trazidos pela empresa em sua defesa, ante a similitude desses com aqueles."
 (grifos nossos) 
15.	Como se pode notar, trata-se de irregularidade grave a recomendar a irregularidade das contas dos Srs. Marcelo de Azeredo, Arnaldo de Oliveira Barreto, Francisco José Baraçal Prado, José Araújo Costa e Márcio Silveira Bueno, com imputação de débito solidário com a empresa Spartacus Comércio e Serviços Ltda. Embora, por equívoco, a instrução de peça 51 tenha deixado de citar o Sr. Arnaldo de Oliveira Barreto, nota-se que o exame realizado posteriormente pela Secex-SP corrobora com a condenação dos responsáveis por essa irregularidade, como se vê no seguinte trecho da instrução técnica de peça 51:
"56. Destaca-se que a empresa Spartacus, inconformada com as infrutíferas solicitações de reequilíbrio econômico-financeiro sem sucesso junto à Codesp, impetrou, em 1/9/97, ação de procedimento ordinário contra a companhia, aforada perante a 3ª Vara Cível de Santos, com intuito de receber em juízo a recomposição do equilíbrio econômico-financeiro dos contratos PRES/082/94 e PRES/081/94 e, ainda, as diferenças de reajustamentos, dando à causa o valor de R$ 2.795.617,23. 
57.  Em 9/10/97, a Codesp apresentou em juízo sua defesa contra a ação movida pela Spartacus, sendo que esta, em 8/12/97, não aguardando o julgamento da ação interposta, propôs à Codesp um Acordo Administrativo. Em Reunião Ordinária da Diretoria-Executiva da empresa, realizada em 8/1/98, o assunto foi apreciado (Decisão DIREXE 04.98) , resultando no Termo de Acordo celebrado entre a Spartacus e a Codesp, devidamente avalizado pela Gerência Jurídica da Empresa. 
58.  Por este instrumento, a Codesp pagaria a título de equilíbrio econômico-financeiro, dos Contratos PRES/081.94 e 082.94, a importância de R$ 3.818.970,04, em quatro parcelas mensais e consecutivas de R$ 954.742,51. 
59.  Concomitantemente, em 9/1/98, foi assinado o 5° Termo Aditivo ao Contrato PRES/081.94, de 14/11/94, firmado com o fim de conceder à contratada a revisão dos preços, em função de variações de custo de mão de obra, de forma a proceder o reequilíbrio econômico-financeiro do contrato ora aditado, tudo de conformidade com o Termo de Acordo, sendo que a sistemática de cálculo a ser realizada é a de que cabe a revisão para reequilibrar o contrato, sempre que houver variação de custos principalmente àqueles decididos por acordos coletivos (data-base: abril) e o reajustamento calculado sobre o valor realinhado, cumulativamente.
60.  Em 13/11/98, foi assinado o 6° Termo Aditivo, tendo por objeto a prorrogação do prazo contratual por mais 12 meses, com a utilização de verba proporcional ao período, ou até a conclusão do processo de arrendamento/alienação dos equipamentos, o que ocorrer primeiro, tendo por fundamento as disposições contidas no artigo 57, inciso II, da Lei 8.666/1993, com a redação dada pela Lei 9.648/1998.
61. Nesse ponto, manifesto-me de acordo com o posicionamento da instrução do auditor na peça 39, p. 10 a 26, rejeitando as alegações de defesa apresentadas pelos responsáveis, pois os gestores, além de aplicarem reajustes indevidos aos contratos 81/94 e 82/94, conforme já demonstrado, efetuaram o pagamento de serviços sem as respectivas notas fiscais e celebraram acordo extrajudicial com a empresa por valor superior ao que a empresa Spartacus alegou judicialmente.
62. Considerando que o acordo celebrado entre a Codesp e a empresa Spartacus ocorreu em 8/1/1998, e, concomitantemente, em 9/1/1998 a Companhia Docas concedeu, por meio do 5° Termo Aditivo ao Contrato PRES/081.94, revisão do contrato com a utilização de índices considerados indevidos por este Tribunal, os atos praticados pelos gestores contaminam as presentes contas, ensejando o julgamento pela irregularidade das contas dos Srs. Marcelo de Azeredo, Márcio Silveira Bueno, Francisco José Baraçal Prado, José Araújo Costa, sem prejuízo de condená-los em débito, solidariamente com a empresa Spartacus Comércio e Serviços Ltda., pelo ressarcimento das quantias, atualizadas monetariamente a partir de 14/08/2000, apuradas nas instruções da peça 23, p. 2 a 12 e peça 39, p. 10 a 26, conforme o quadro abaixo.
		Contrato 81/94
		Contrato 82/94

	Valores devidos
	R$ 5.888.941,54
		R$ 5.646.204,29

	Valores pagos
	R$ 7.606.982,35
		R$ 7.562.791,46

	Débito
	R$ 1.718.040,81
		R$ 1.916.587,17"

16.	Merecem destaque, também, dois fatos apurados no Processo sobrestante Processo 011.765/1999-2 - Relatório de Auditoria.
17.	O primeiro, diz respeito à contratação da Fundação para o Desenvolvimento Tecnológico da Engenharia - FDTE para a criação de um programa de Recursos Humanos da Autoridade Portuária de Santos. A Codesp pagou adiantado a parcela de R$ 745.000,00 (setecentos e quarenta e cinco mil reais) , mas os serviços não foram prestados. Quanto a esse contrato, esta Corte, por meio do Acórdão 392/2002-TCU-Plenário (subitem 8.6.1) determinou a constituição de processo apartado de Tomada de Contas Especial.
18.	Tal fato é mais uma irregularidade grave a recomendar a irregularidade destas contas, conforme bem indicou a instrução técnica no trecho a seguir transcrito:
"Em que pese a apuração dos responsáveis pelos pagamentos irregulares no âmbito dos respectivos processos de tomada de contas especial, o pagamento adiantado de R$ 745.000,00 à FDTE deve ser considerado com uma irregularidade grave, devendo, para fins de julgamento das contas, implicar na irregularidade das contas da gestão. No caso concreto, tendo em vista à materialidade do contrato, entende-se haver a culpa in vigilando do Presidente da companhia à época."
19.	O segundo fato apurado no Processo sobrestante Processo 011.765/1999-2, e que também macula as presentes contas, refere-se à substituição do Contrato de Arrendamento PRES/032.98 pelo PRES/048.98, fato que ocorreu sem licitação, sem o necessário parecer jurídico, sem aprovação e homologação pelos Órgãos Colegiados da Empresa e sem publicação na imprensa oficial, conforme destacado no seguinte trecho da instrução técnica de peça 51:
"69. Em relação à substituição do Contrato de Arrendamento PRES/032.98 pelo PRES/048.98, o fato ocorreu sem licitação, tampouco houve parecer jurídico, aprovação e homologação pelos Órgãos Colegiados da Empresa e publicação na imprensa oficial, sem prejuízo das medidas já adotadas no TC Processo 011.765/1999-2, considera-se grave a irregularidade retratada, tendo o condão de contaminar a conta da companhia e implicar na irregularidade do julgamento da conta dos responsáveis, no entanto, sendo vedado o bis in idem, deixar-se-á de aplicar-lhes a multa pecuniária prevista no Regimento Interno do TCU."
20.	Em relação ao Processo sobrestante Processo 012.194/2002-1, foi apurado outro fato que macula as presentes contas (Acórdão 1972/2012-TCU-Plenário) . Apurou-se, nesse processo, as seguintes irregularidades no contrato PRES/028.1998, assinado em 12/06/1998: a) não realização de consulta prévia à celebração do contrato à autoridade aduaneira e ao poder público municipal; e b) falta de providências no sentido de aprovação do Relatório de Impacto sobre o Meio Ambiente (Rima) , nos termos do § 1º, do art. 4º, da Lei 8.630/1993.
21.	Tais irregularidades inviabilizaram a concessão de uso de área de 170.000 m2 prevista no edital do referido contrato, uma vez que a área não pôde ser disponibilizada à empresa Tecondi, o que fez com que a Codesp celebrasse uma série de aditivos com a empresa para a substituição dessa área. 
22.	As responsabilidades por essas irregularidades foram atribuídas aos Senhores Arnaldo de Oliveira Barreto e Paulo Fernandes do Carmo, os quais foram apenados com multa no processo sobrestante em questão.
23.	Cabe destacar, ainda, algumas irregularidades apuradas no TC Processo 015.162/2004-8, que resultou no Acórdão 1811/2007-TCU-Plenário, juntado a este processo por determinação do Relator Min. Valmir Campelo, para análise conjunta, uma vez que impactam neste exame, por razão semelhante à descrita nas considerações sobre o Processo sobrestante Processo 012.194/2002-1 - falhas de planejamento que causaram indevidas permuta de áreas - o que fica evidente no seguinte trecho da instrução técnica de peça 51:
"80. O processo em questão tratou de tratou de Relatório de Auditoria realizada na Codesp, com o objetivo de verificar os contratos de arrendamento ainda não auditados pelo Tribunal e seus termos aditivos (peça 39, p. 29 a 53) . Foram objetos da auditoria 5 (cinco) contratos de arrendamento: Contrato PRES DP/16.2000 firmado com a empresa Mamirex Despachos, Transportes e Serviços Ltda.; Contrato DP/25.2001 firmado com a empresa Norfolk Distribuidora Ltda.; Contrato 12/91 com a empresa Rodrimar S. A. Transportes, Equipamentos Industriais e Armazéns Gerais; Contrato PRES/49.97 com a empresa VCP Votorantim Celulose e Papel S/A.; e, por fim, o Contrato 90.88 firmado com a empresa Companhia Brasileira de Alumínio - CBA.
 (...) 
82. No contrato 12/91 há irregularidades nos aditivos 4º e 5º, firmados, respectivamente, em 12/2/1998 e 29/9/1998. No quarto aditivo a Rodrimar abriu mão do Armazém-XI para que a Codesp o liberasse para outra finalidade, em contrapartida, a Codesp concederia outra área para execução do Contrato 12/93, como também que a execução do Contrato 12/91 pudesse ser realizada na área do Contrato 12/93 (peça 39, p. 43 e 44) . 
83. Igualmente, o quinto termo aditivo permitiu que as áreas de 10.256,91 m2 e 2.234 m2, localizadas na Ponta da Praia, fossem permutadas com outras localizadas no Cais do Saboó, permitindo que a arrendatária unificasse seu empreendimento em uma única área (peça 39, p. 42 e 43) .
84. No contrato 90.88 consta irregularidade em seu 1º aditivo, firmado em 18/6/1998. De acordo com esse aditivo, foi permutada a área do Saboó de 21.938 m2 pela área do Armazém 32 e adjacente no total de 23.300 m2. Posteriormente, a arrendatária do Contrato 090.88 transferiu o arrendamento à outra empresa, Marimex Despachos, Transportes e Serviços Ltda. (peça 39, p. 41 e 42) .
85. Desse modo, foi realizada a audiência dos dirigentes da Codesp responsáveis pela autorização das substituições de áreas, com alteração do objeto previsto em edital e sem licitação, cuja análise da unidade técnica, observada no relatório que compõe o Acórdão 1811/2007-TCU-Plenário, da relatoria do Ministro Valmir Campelo (peça 39, p. 29 a 49) , conclui na rejeição das razões de justificativa, conforme extraísse do relatório:
 (...) 
86. No entanto, O Tribunal deixou de aplicar a multa proposta pela unidade técnica para que as irregularidades em questão fossem analisadas no âmbito da presente conta.
87. Ao nosso ver, as irregularidades em questão assemelham-se às ocorridas no âmbito do TC Processo 012.194/2002-1, tendo a Codesp se socorrido da substituição e permuta de áreas em função de um planejamento ineficiente que ora não levou em conta condicionantes de licenciamento ambiental, ora desconsiderou a legislação municipal existente, bem como interesses locais dos Municípios envolvidos e até da sociedade civil das regiões abrangidas pelo Porto. 
88. Por exemplo, no quarto termo aditivo do contrato 21/91 não foi apresentado Relatório de Impacto Ambiental (RIMA) , ocasionando atrasos no licenciamento ambiental desta área que levaram à Codesp a propor a alteração das áreas mencionadas em aditivos, procedimento sem amparo legal.
89. Ademais, foram permutadas áreas sem licitação e/ou publicidade para a possível manifestação de interessados, o que fere os princípios da isonomia, vinculação ao instrumento convocatório e da publicidade.
90. Nesse sentido, concordamos com a proposta alvitrada pela unidade técnica à época, sendo claro a falta de amparo legal para que a Codesp autorizasse substituição de áreas, alteração injustificada do objeto dos contratos, sem licitar e promover a devida publicidade. 
91. Portanto, configurando tais condutas em irregularidades, tendo o condão de contaminar as presentes contas, de tal sorte, ensejando o seu julgamento pela irregularidade das contas dos responsáveis."
24.	Vale ressaltar que os responsáveis pelas irregularidades indicadas, Srs. Paulo Fernandes do Carmo, Márcio Silveira Bueno, José Araújo Costa, Arnaldo de Oliveira Barreto, Francisco José Baraçal Prado e Frederico Victor Moreira Bussinger, deixaram de ser multados naquele processo e, nesta oportunidade, há de se reconhecer a prescrição para a pretensão punitiva desta Corte de Contas, uma vez que tais irregularidades ocorreram há mais de vinte anos.
25.	No que diz respeito às irregularidades apuradas no TC Processo 009.767/2004-1, que resultou no Acórdão 1613/2008-TCU-Plenário, juntado a este processo também por determinação do Relator Min. Valmir Campelo, para análise conjunta, merece atenção o fato ocorrido no exercício de 1998, quando se verificou a falta de adoção de medidas eficazes para a rescisão do contrato CA.11/89, de 2/3/1989, firmado com a empresa Transportes Cândido Ltda. Em 10/3/1998, por meio do expediente 7345/98-44, a arrendatária colocou o imóvel à disposição da Codesp, que não tomou nenhuma providência para a retomada do imóvel durante os dezoito meses, período que não foram efetuados os pagamentos dos valores ajustados em contrato. Também, não ocorreu a rescisão unilateral, prevista no contrato.
26.	A responsabilidade pela omissão referida recai sobre o ex-Presidente Marcelo de Azeredo, que esteve à frente da gestão da companhia entre 9/11/1995 a 15/5/1998, e não adotou as providências necessárias para a rescisão contratual ou retomada do imóvel. Em que pese ser necessário reconhecer o evento da prescrição da pretensão punitiva deste Tribunal, uma vez que os fatos ocorreram há mais de vinte anos, há que se compreender que esta irregularidade se soma às diversas outras já analisadas, todas referentes ao exercício de 1998 e que apontam para a irregularidade das contas do Sr. Marcelo de Azeredo. 
27.	Deste exame, portanto, é possível concluir que, quanto à gestão da Codesp, no exercício de 1998, diversas são as irregularidades que recomendam a irregularidade destas contas, quais sejam:
"a) reajustes indevidos aos contratos 81/94 e 82/94, sem a comprovação, por meio de notas fiscais, dos serviços prestados, bem como celebrando acordo extrajudicial com a empresa por valor superior ao que a empresa Spartacus judicialmente contestava;
b) pagamento adiantado de R$ 745.000,00 à FDTE e serviços não prestados; 
c) substituição do Contrato de Arrendamento PRES/032.98 pelo PRES/048.98, sem parecer jurídico prévio, aprovação e homologação pelos Órgãos Colegiados da Codesp; 
d) cessão de uso de área de 170.000 m2 prevista no edital do contrato PRES/028.1998 que não pôde ser disponibilizada à empresa Tecondi em razão de problemas na obtenção de licenciamento ambiental e da área licitada estar localizada dentro do perímetro envoltório de bens tombados e em corredores de proteção cultural da municipalidade; 
e) aditivos aos contratos 12/91, firmado com a empresa Rodrimar S. A. Transportes, Equipamentos Industriais e Armazéns Gerais, e 90.88, firmado com a empresa Companhia Brasileira de Alumínio (CBA) , para a substituição de áreas, com alteração do objeto previsto em edital e sem licitação;
f) falta de adoção de medidas para a rescisão do contrato CA.11/89, firmado com a empresa Transportes Cândido Ltda., quando a arrendatária deixou de efetuar os pagamentos pela área cedida no período de dezembro de 1996 a maio 1998, bem como tendo entregue o imóvel no início de 1998, sem que a Codesp adotasse nenhuma providência para a recuperação do domínio do imóvel;"
28.	Os responsáveis pelas irregularidades elencadas tiveram oportunidade de defesa no âmbito de cada processo respectivo e, neste exame, respeitados os princípios do contraditório e da ampla defesa, inexistindo nos autos elementos que permitam reconhecer a boa-fé dos responsáveis, resta julgar irregulares suas contas, esclarecendo que, os Diretores-Presidentes da companhia, no exercício de 1998, Srs. Marcelo de Azeredo e Paulo Fernandes do Carmo, ocuparam a função de 14/6/1995 a 15/5/1998 e de 16/5/1998 a 8/11/1998, respectivamente.
29.	Cabe, entretanto, ressalvar que o senhor Marcelo de Azeredo não responde pela irregularidade da alínea "d", supra, e que o senhor Paulo Fernandes do Carmo não responde pela irregularidade descrita no item "a", em relação ao contrato com a empresa Spartacus, razão pela qual importa realizar ajuste na proposta de encaminhamento da Secex-SP em relação à fundamentação legal da irregularidade de suas contas.
30.	E quanto ao débito apurado nestes autos, acolho o exame realizado pela SecexSP, que contou com a anuência do Ministério Público junto ao Tribunal, para condenar, solidariamente, os responsáveis, Srs. Marcelo de Azeredo, Presidente da companhia até 15/5/1998; Arnaldo de Oliveira Barreto, na condição de Diretor de Engenharia; Márcio Silveira Bueno, na função de Diretor de Desenvolvimento Organizacional; Francisco José Baraçal Prado, ocupando a função de Diretor de Operações; José Araújo Costa, na condição de Diretor de Financeiro; e da empresa Spartacus Comércio e Serviços Ltda., uma vez que não foi possível acolher as alegações de defesa apresentadas, restando injustificadas as celebrações de termos aditivos autorizando a aplicação, em duplicidade, de índices de preços relativos à mão-de-obra, nos contratos 81/94 e 82/94, gerando prejuízo à Codesp da ordem de R$ 3.634.627,98 (três milhões, seiscentos e trinta e quatro mil, seiscentos e vinte e sete reais e noventa e oito centavos) .
31.	Quanto à aplicação de multa aos gestores responsáveis pelas irregularidades indicadas nestes autos, importa esclarecer que alguns já foram multados em outros processos no âmbito do TCU, que trataram de questão idêntica à abordada nesta prestação de contas, sendo vedado o bis in idem. Outros, embora não tenham sofrido sanção nos processos trazidos a este exame conjunto, foram alcançados pelo instituto da prescrição da pretensão punitiva do Tribunal, uma vez que, nos casos analisados nestes autos, passaram-se mais de dez anos entre a citação dos responsáveis e este exame, não havendo interrupção da contagem do prazo em razão do sobrestamento deste processo.
32.	Entretanto, quanto à prescrição para o ressarcimento ao erário, importa reafirmar, nesta oportunidade, que a jurisprudência desta Corte de Contas ainda é pacífica no sentido de que as ações de ressarcimento movidas pelo Estado contra os agentes causadores de danos ao erário são imprescritíveis, nos termos do art. 37, § 5º, da Constituição Federal, da Súmula TCU 282 e de farta jurisprudência do Tribunal. 
33.	Não é do desconhecimento deste Tribunal que, na sessão virtual encerrada no dia 17/04/2020, o Plenário do Supremo Tribunal Federal, ao apreciar o Recurso Extraordinário 636.886, decidiu, em repercussão geral, com 7 votos favoráveis e 3 votos com ressalvas, fixar a tese de que "É prescritível a pretensão de ressarcimento ao erário fundada em decisão do Tribunal de Contas". Entretanto, a questão ainda está em análise interna pelo TCU, com vista à apresentação de recurso ao STF, prevalecendo, neste momento, a jurisprudência reinante, de modo que, neste momento, não há que se falar em prescrição do débito no prazo de 5 anos, como alega a responsável.
34.	Nesse mesmo sentido tem caminhado os julgados desta Corte de Contas, a exemplo do entendimento acerca da prescrição da pretensão ressarcitória do TCU apresentado pelo Ministro Benjamin Zymler (Acórdão 5236/2020-TCU-Primeira Câmara, Sessão de 05/05/2020) , in verbis:
"12.	Enfatizo que estou aplicando a jurisprudência atual desta Corte de Contas sobre a matéria, consolidada na Súmula 282, para a prescrição do débito apurado e, no que tange à eventual aplicação de sanções, no incidente de uniformização de jurisprudência apreciado pelo Acórdão 1441/2016-TCU-Plenário, que adotou o prazo geral de prescrição indicado no art. 205 do Código Civil. Não desconheço que recentemente o Supremo Tribunal Federal, no âmbito do RE 636886/AL, fixou o seguinte enunciado para o Tema 899: "É prescritível a pretensão de ressarcimento ao erário fundada em decisão de Tribunal de Contas". Não obstante essa respeitável decisão, ainda pairam diversas dúvidas sobre a matéria, pois é possível a conclusão de que a deliberação não tratou da prescrição do processo de controle externo levado a cabo perante o Tribunal de Contas da União, mas sim da prescrição intercorrente ocorrida durante a fase de execução do acórdão condenatório do Tribunal.
13.	A decisão do STF versou sobre recurso extraordinário interposto pela União contra acórdão do Tribunal Regional Federal da 5ª Região que negou provimento a embargos de declaração opostos contra acórdão de sua lavra, assim ementado:
"EMENTA: TRIBUTÁRIO. PROCESSUAL CIVIL. EXECUÇÃO FISCAL. PROCESSO PARALISADO POR MAIS DE CINCO ANOS. PRESCRIÇÃO INTERCORRENTE. OCORRÊNCIA. 1. Para fins práticos, deve-se observar quando a Fazenda Pública foi intimada a providenciar o andamento do feito. Passados cinco anos sem diligências concretas, ocorre a prescrição intercorrente. Caso haja suspensão na forma do art. 40, da Lei n. 6.830/80, ocorre a extinção se o feito permanecer paralisado por mais de seis anos. 2. Na hipótese dos autos, houve o arquivamento sem baixa do processo em 12.08.1999 e até a data da sentença extintiva do feito em 05.06.2006, a Fazenda Nacional não apresentou nenhuma medida concreta quanto à localização do devedor ou de seus bens. Revela-se, portanto, inequívoca a ocorrência da prescrição intercorrente."
14.	No caso, a Fazenda Pública deixou a ação paralisada por mais de seis anos, o que ensejou a declaração de prescrição intercorrente no aludido caso concreto. Como se vê da leitura da ementa, a questão controversa em discussão naquela deliberação era unicamente a prescrição intercorrente ocorrida durante a fase de execução do acórdão condenatório do Tribunal.
15.	Com base nessa possível interpretação, a matéria decidida no aludido feito não teria nenhuma repercussão de ordem prática e jurídica na presente tomada de contas especial, cujo título executivo extrajudicial ainda não se formou. Caso a AGU, na execução de eventual decisão condenatória proferida neste feito, deixe de adotar as medidas pertinentes dentro do prazo de cinco anos, aí sim haverá a aplicação da tese emanada no RE 636886, com o reconhecimento da prescrição intercorrente da ação de ressarcimento ao erário fundada em decisão de Tribunal de Contas (a ação de execução fiscal) , pela hipotética inação da Fazenda Pública.
16.	Ainda que se interprete que a decisão do STF seja também aplicável à tramitação do processo de controle externo no âmbito do TCU, exsurgem outras diversas questões fundamentais para que esta Corte de Contas estabeleça novo tratamento acerca da prescrição do débito e da pretensão punitiva, em particular qual seria o dies a quo  (data de ocorrência do fato irregular ou data do seu conhecimento pelo TCU) e as hipóteses de interrupção da prescrição.
17.	Diante de todas as dúvidas ainda existentes sobre a decisão do STF no âmbito do RE 636886, opto por aplicar ao caso em exame a jurisprudência do TCU então existente, que se fundamenta no art. 37, § 5º, da Constituição Federal, no que tange ao ressarcimento do prejuízo, e no art. 205 da Lei 10.406/2002 (Código Civil) , no que se refere à pretensão punitiva." (grifos acrescentados) 
35.	Em observância ao art. 10, incisos III, VI e VIII da Instrução Normativa 12, de 24 de abril de 1996, que define o rol de responsáveis para a empresa, cabe julgar regulares as contas do Sr. Frederico Victor Moreira Bussinger, Diretor de Gestão Portuária, bem como dos demais membros do Conselho de Administração e Conselho Fiscal da Codesp, expedindo-lhes quitação plena, nos termos arts. 1º, inciso I, 16, inciso I, da Lei 8.443/1992, c/c os arts. 17, e 23, inciso I, da mesma Lei, e com arts. 1º, inciso I, 207 e seu parágrafo único do Regimento Interno.
36.	Acolho, também, a proposta da Secex-SP para "dar ciência à Codesp de irregularidades verificadas, de modo que evite o pagamento de juros de mora e multas sobre recolhimento de encargos sociais (folha de pagamento, ações trabalhistas e rescisões contratuais) , pois tais pagamentos implicam em despesas desnecessárias aos cofres da empresa, e que, ao celebrar contratos de prestação de serviços advocatícios sob o amparo dos permissivos legais que tratam da inexigibilidade de licitação, restrinja sua aplicando aos casos em que se comprovem a notória especialização e a singularidade do objeto, de acordo com o art. 25 da Lei 8.666/1993 e o entendimento preconizado pelo voto do Ministro José Jorge no Acórdão 3924/2012-TCU-Segunda Câmara".
37.	Quanto à fundamentação legal das irregularidades apuradas nestes autos, observo que o Sr. Paulo Fernandes do Carmo não participou da irregularidade que resultou em débito, de modo que suas contas devem ser julgadas irregulares com fundamento nos arts. 1º, inciso I, 16, inciso III, alínea "b" da Lei 8.443/1992 c/c os arts. 19, parágrafo único, e 23, inciso III, da mesma Lei, e com arts. 1º, inciso I, 209, inciso II do Regimento Interno; e os demais responsáveis, que participaram da gestão que resultou em dano ao erário, devem ter suas contas julgadas irregulares com fundamento nos arts. 1º, inciso I, 16, inciso III, alíneas "b" e "c", da Lei 8.443/1992 c/c os arts. 19 e 23, inciso III, da mesma Lei, e com arts. 1º, inciso I, 209, incisos II e III, do Regimento Interno, uma vez que não foi indicado nestes autos locupletamento a justificar a condenação pela alínea "d" do art. 16, inciso III da Lei 8.443/92.
38.	Com fundamento no art. 16, § 3º, da Lei 8.442/92, deve ser remetida cópia dos autos ao Procurador-Chefe da Procuradoria da República no Estado de São Paulo, para as providências que entender cabíveis.
	Ante o exposto, VOTO no sentido de que o Tribunal adote a deliberação que ora submeto à apreciação deste Colegiado.
TCU, Sala das Sessões Ministro Luciano Brandão Alves de Souza, em 4 de maio de 2021.
AROLDO CEDRAZ 
Relator